ACORDAO-COMPLETO-2396987

ACÓRDÃO 4273/2020 ATA 9/2020 - PRIMEIRA CÂMARA

VISTOS, relatados e discutidos estes autos de prestação de contas da Fundação Universidade de Brasília referente ao exercício de 2017;
ACORDAM os Ministros do Tribunal de Contas da União, reunidos em sessão da Primeira Câmara, ante as razões expostas pelo relator:
9.1. julgar regulares as contas de Enrique Huelva Unterbaumen, Helena Eri Shimizu, Maria Emília Machado Telles Walter, Cláudia da Conceição Garcia, Cláudia Rosana de Araújo Costa, Maria Lucília dos Santos e Olgamir Amância Ferreira, com fulcro no art. 16, inciso I, da Lei 8.443/1992, e dar-lhes quitação plena;
9.2. julgar regulares, com as ressalvas discriminadas no voto, as contas de Márcia Abrahão Moura, Silvano da Silva Pereira, André Luiz Teixeira Reis, Janete Ana Ribeiro Vaz, Volnei Garrafa, Marco Antônio Raupp, José Paulo Sepúlveda Pertence, Reinhardt Adolfo Fuck, Ubiratan Diniz de Aguiar e José Mário Miranda Abdo, com fulcro no art. 16, inciso II, da Lei 8.443/1992, e dar-lhes quitação;
9.3. encaminhar cópia do relatório, voto e acórdão ao Exmo. Sr. Ministro das Relações Exteriores para conhecimento e providências.

Prestação de Contas Ordinária de Fundação Universidade de Brasília relativa ao Exercício Financeiro de 2017

Primeira Câmara

Fundação Universidade de Brasília.

3. Interessados/Responsáveis:
3.1. Interessado: Fundação Universidade de Brasília (00.038.174/0001-43)
3.2. Responsáveis: Andre Luiz Teixeira Reis (XXX.527.871-XX); Carlos Vieira Mota (XXX.858.781-XX); Claudia da Conceição Garcia (XXX.799.901-XX); Cláudia Rosana de Araújo Costa (XXX.257.333-XX); Enrique Huelva Unternbaumen (XXX.334.771-XX); Helena Eri Shimizu (XXX.046.768-XX); Janete Ana Ribeiro Vaz (XXX.702.601-XX); José Mário Miranda Abdo (XXX.276.691-XX); José Paulo Sepúlveda Pertence (XXX.135.561-XX); Marcia Abrahão Moura (XXX.590.531-XX); Marco Antonio Raupp (XXX.608.801-XX); Maria Emilia Machado Telles Walter (XXX.919.131-XX); Maria Lucilia dos Santos (XXX.674.203-XX); Olgamir Amancia Ferreira (XXX.925.931-XX); Reinhardt Adolfo Fuck (XXX.539.401-XX); Silvano da Silva Pereira (XXX.615.411-XX); Ubiratan Diniz de Aguiar (XXX.459.853-XX); Volnei Garrafa (XXX.879.058-XX).

13.1. Ministros presentes: Benjamin Zymler (na Presidência), Walton Alencar Rodrigues (Relator), Bruno Dantas e Vital do Rêgo.
13.2. Ministros-Substitutos presentes: Augusto Sherman Cavalcanti e Weder de Oliveira.

ACORDAO-COMPLETO-2414247

Acórdão 8622/2020 - Primeira Câmara

WALTON ALENCAR RODRIGUES

Adoto, como relatório, a instrução da SecexEducação (peças 22-23) :
INTRODUÇÃO
1. Cuidam os autos de processo de contas anuais da Universidade de Brasília - FUB, relativo ao exercício de 2017. 
2. O processo de contas foi organizado de forma individual, conforme classificação constante do art. 5º da Instrução Normativa - TCU 63/2010 e do anexo I da Decisão Normativa - TCU 161/2017.
3. O Relatório de gestão da UJ encontra-se disponível em http://www.dpo.FUB.br/index.php?option=com_content&view=article&id=46&Itemid=816.
EXAME TÉCNICO
4. No exame das presentes contas, será dada ênfase à análise da conformidade das peças que compõe o processo, à avaliação da gestão de pessoas, em especial sobre a observância da legislação sobre remuneração, à conformidade da concessão do adicional de retribuição por titulação e à conformidade da regulação e concessão da flexibilização da jornada de trabalho para 30 horas semanais, à avaliação da estrutura, condições de funcionamento e desempenho da Auditoria Interna, em especial quanto ao posicionamento organizacional, articulação com instâncias superiores, formalização estatutária, recursos de trabalho e aprovação e eficácia do PAINT, e à avaliação da gestão de uso dos espaços físicos no âmbito das Universidades, acordado em reunião realizada em 2/2/2018 para definir o escopo de auditoria, cujos participantes foram a Secex/Educação do TCU e a Coordenação-Geral da Área de Educação Superior do Ministério da Transparência e Controladoria-Geral da União - CGU (peça 21) .
I. Avaliação da conformidade das peças que compõem o processo
5. A auditoria interna - AUD - da unidade jurisdicionada, em seu parecer (peça 3) , registrou que a estrutura de controles internos da FUB não é satisfatória por não ter sido implementada sistemática de gerenciamento de riscos, embora, em 2017, tenham sido iniciadas ações voltadas à gestão de riscos e aperfeiçoamento de controles internos. Também foi iniciado o Planejamento Institucional 2018/2022, o qual abordou a necessidade de adoção e valorização dos controles internos por parte das unidades administrativas como forma de viabilizar o alcance dos objetivos e metas da instituição. O monitoramento dos resultados decorrentes das ações de controle da AUD ocorre por meio de planilha Excel. Em 2017 foram expedidas 48 recomendações, sendo que 8 foram atendidas, 33 estão com prazo vigente e 7 estão com prazo expirado. Dos trabalhos realizados pela AUD em 2017, se destacaram: a) a ação em prestação de contas de convênios e congêneres, que concluiu que inexistem controles administrativos para monitorá-las, não há supervisão hierárquica e inexiste oferta de capacitação direcionada à sistemática de prestação de contas; b) a ação Relação entre FUB x EBSERH, que identificou que os servidores em exercício nesta última não possuem a formalização da disponibilidade, que existem duas unidades gestoras, contrariando o contrato de gestão, que o contrato foi celebrado por tempo indeterminado, que foram efetuados lançamentos contábeis dos bens móveis e imóveis cedidos pela FUB à EBSERH em desconformidade com as instruções da STN e, por fim, que não há designação de gestor e fiscal do contrato de gestão; c) ação Relação FUB e CEBRASPE, que avaliou o Contrato de Gestão 1/2014, firmado entre o MEC, o Centro Brasileiro de Pesquisa em Avaliação e Seleção e de Promoção de Eventos - CEBRASPE e Fundação Universidade de Brasília como interveniente, resultou no Relatório de Auditoria 201704, que constatou a inexistência de contratos específicos para regular a cessão onerosa de bens móveis e imóveis, não identificou pagamentos por tais cessões, e quanto aos bens intangíveis, foi verificada a ausência de atualização monetária na apuração dos valores devidos e o parcelamento do total devido anteriormente a 2017, sem amparo legal (peça 3) .
6. O Conselho de Administração, obrigado a se pronunciar por força do Estatuto da FUB (art. 17) , manifestou-se no sentido de aprovação do Relatório de Gestão 2017 por meio da Resolução do Conselho de Administração 5/2018, de 29/3/2018 (peça 4) .
7. O Relatório da Área de Correição noticia a existência de processos administrativos disciplinares, ritos sumários e sindicâncias em andamento, sendo que, em 2017, foram julgados 15 procedimentos e um processo administrativo disciplinar estava em fase de análise de pedido de reconsideração/recurso hierárquico (peça 5) .
8. O Diretor de Apoio a Projetos Acadêmicos - DPA declarou que todas as informações referentes a contratos, convênios e instrumentos congêneres firmados até o exercício de 2017 estão disponíveis e atualizadas, respectivamente, no sistema Integrado de Administração de Serviços Gerais - SIASG e no Sistema de Gestão de Convênios e Contratos de Repasse - SICONV, conforme estabelece a Lei de Diretrizes Orçamentárias do exercício de 2017 (peça 6, p. 1) .
9. O Decano de Gestão de Pessoas declarou que todos os servidores da Fundação Universidade de Brasília obrigados pela Lei 8.730/1993 disponibilizaram suas declarações de bens e rendas (peça 6, p. 2) . Declarou também que todos os atos de admissão de pessoal e concessão de aposentadoria, reforma e pensão relativos ao pessoal da FUB estão devidamente registrados no Sistema de Apreciação e Registro dos Atos de Admissão e Concessões - SISAC, assim como no Sistema e-Pessoal, para fins de registro junto ao Tribunal de Contas da União (peça 6, p. 3-4) .
10. O Contador da FUB declarou que os demonstrativos contábeis constates do SIAFI refletem adequada e integralmente a situação orçamentária, financeira e patrimonial do órgão 26271 - FUB, exceto no tocante algumas restrições contábeis cujas informações constam no processo SEI 23Processo 106.717/2018-14 (peça 6, p. 5-10) .
11. O Relatório de Auditoria Anual de Contas da Coordenação-Geral de Auditoria das Áreas de Educação Superior e Profissionalizante, ao examinar a gestão dos responsáveis da Fundação Universidade de Brasília - FUB, apontou, no relatório de auditoria à peça 7, a ocorrência de impropriedades, que serão tratadas nos itens 22 a 30, a seguir. Suas recomendações serão tratadas no item 32 e seus subitens.
12. No certificado de auditoria (peça 8) , o Coordenador-Geral de Auditoria das Áreas de Educação Superior e Profissionalizante propôs o julgamento pela irregularidade das contas da Reitora Márcia Abrahão Moura (itens 7, 4.1 e 4.2 do Relatório de Auditoria de Gestão - peça 7) , pela regularidade com ressalva dos Srs. Silvano da Silva Pereira (item 5 do Relatório de Auditoria de Gestão - peça 7 ) , Cláudia Rosana de Araújo Costa (item 6.1 do Relatório de Auditoria de Gestão  - peça 7) , Carlos Vieira Mota (item 6.1 do Relatório de Auditoria de Gestão  - peça 7) , Janete Ana Ribeiro Vaz , Volnei Garrafa, Marco Antônio Raupp, José Paulo Sepúlveda Pertence e Reinhardt Adolfo Fuck, bem como Ubiratan Diniz de Aguiar e José Mário Miranda Abdo - suplentes - membros do Conselho Diretor da FUB (itens 4.1.e 4.2 do Relatório de Auditoria de Gestão - peça 7) , e pela regularidade das contas dos demais responsáveis, com a ressalva que, dentre estes, há agentes cuja gestão não foi analisada por não estar englobada no escopo da auditoria de contas. Os itens que deram motivo aos julgamentos acima são:
a) Item 4.1 - Ausência de pagamento em razão da cessão onerosa de bens imóveis ao CEBRASPE;
b) Item 4.2 - Ausência de pagamento em razão da cessão onerosa de bens móveis e pagamento parcial em relação à cessão de bens intangíveis ao CEBRASPE;
c) Item 5 - Falhas de controles nos processos e contratos de outorga de espaços físicos relacionadas à ausência de procedimento licitatório, à ausência de contratos vigentes, aos valores das contrapartidas estarem abaixo dos valores de mercado, à utilização inadequada de convênio para cessões de espaços físicos;
d) Item 6.1 - Pagamento da vantagem do art. 192, I, da Lei 8.112/1990 com valor superior ao devido, contrariando o disposto na Orientação Normativa 11/2010 do Ministério do Planejamento;
e) Item 7 - Generalização da flexibilização da jornada de trabalho para 30 horas/semanais pela gestão atual aplicada aos setores independentemente da conformidade com os requisitos estabelecidos pelo Decreto 1.590/1995.
13. O Diretor de Auditoria de Políticas Sociais I do Ministério da Transparência e Controladoria-Geral da União, após algumas considerações, acolheu a manifestação expressa no certificado de auditoria (peça 9) .
14. O Ministro de Estado do Ministério da Educação atestou haver tomado conhecimento das conclusões constantes do relatório de auditoria de gestão, do certificado de auditoria, bem como do parecer conclusivo do dirigente do órgão de controle interno (peça 11) . 
II. Rol de responsáveis
15. Não constaram do rol de responsáveis encaminhado pela FUB todos os responsáveis que desempenharam, durante o período a que se referem as contas, as naturezas de responsabilidade definidas no art. 10 da IN TCU 63/2010, em particular o inciso III, eis que a FUB não informou a composição do Conselho Diretor no Relatório de Gestão ou no e-Contas, que recebeu responsabilização no relatório de auditoria de gestão da CGU (item 31a seguir) , tendo sido a informação prestada posteriormente pela Universidade (peça 14) . 
16. Não foram disponibilizadas, para todos responsáveis, as informações previstas no art. 11 da dita IN, observando-se a ausência do endereço residencial completo e do endereço de correio eletrônico (peça 2) . No entanto, tais informações não são imprescindíveis, tendo-se em conta a exigência de que a unidade jurisdicionada deva manter cadastro informatizado dos responsáveis a ela vinculados com todas as informações necessárias (art. 11, § 1º da IN-TCU 63/2010) .
17. O Rol de Responsáveis, contemplando aqueles definidos no art. 10 da IN TCU 63/2010, não inclui os substitutos em razão de que nenhum recebeu responsabilização no relatório de auditoria de gestão, consta na tabela a seguir:
	Nome
	Cargo
	CPF

	Márcia Abrahão Moura
	Reitora e Presidente do Conselho Diretor
	XXX.590.531-XX

	Enrique Huelva Unterbaumen
	Vice-Reitor
	XXX.334.771-XX

	André Luiz Teixeira Reis
	Decano de Assuntos Comunitários
	XXX.527.871-XX

	Helena Eri Shimizu
	Decana de Pesquisa e Pós-Graduação (01/1 a 31/12/2017) *
	XXX.046.768-XX

	Maria Emília Machado Telles Walter
	Decana de Pesquisa e Inovação (18/01 a 11/12/2017) *
	XXX.919.131-XX

	Cláudia da Conceição Garcia
	Decana de Ensino e Graduação
	XXX.799.901-XX

	Cláudia Rosana de Araújo Costa
	Decana de Gestão de Pessoas 01/1 a 28/4/2017) 
	XXX.257.333-XX

	Carlos Vieira Mota
	Decano de Gestão de Pessoas (29/4 a 31/12/2017) 
	XXX.858.781-XX

	Maria Lucilia dos Santos
	Decana de Administração
	XXX.674.203-XX

	Olgamir Amancia Ferreira
	Decana de Extensão
	XXX.925.931-XX

	Denise Imbroisi
	Decana de Planejamento, Orçamento e Avaliação Institucional
	XXX.756.961-XX

	Silvano da Silva Pereira
	Secretário de Empreendimentos Imobiliários/Gestão Patrimonial - SGP
	XXX.615.411-XX

	Janete Ana Ribeiro Vaz
	Membro Conselho Diretor (2016-2020) 
	XXX.702.601-XX

	Volnei Garrafa
	Membro Conselho Diretor (2016-2020) 
	XXX.879.058-XX

	Marco Antônio Raupp
	Membro Conselho Diretor (2016-2020) 
	XXX.608.801-XX

	José Paulo Sepúlveda Pertence
	Membro Conselho Diretor (2016-2020) 
	XXX.135.561-XX

	Reinhardt Adolfo Fuck
	Membro Conselho Diretor (2016-2020) 
	XXX.539.401-XX

	Ubiratan Diniz de Aguiar
	Membro Conselho Diretor - suplente
	XXX.459.853-XX

	José Mário Miranda Abdo
	Membro Conselho Diretor - suplente
	XXX.276.691-XX

*Na ata da 474 reunião do Conselho Diretor, ocorrida em 18/4/2017, foi informado que o Consuni, em 23/12/2016, aprovou a proposta de criação do Decanato de Pesquisa e Inovação, a partir do desmembramento do antigo Decanato de Pesquisa e Pós-Graduação.
III. Processos conexos e contas de exercícios anteriores
18. Os processos apensos a estes autos tratam de duas solicitações: TC Processo 034.182/2018-7 - solicitando prorrogação do prazo para apresentação da prestação de contas e TC Processo 005.371/2019-8 - solicitando vista e cópia eletrônica dos autos das presentes contas.
19. Os processos de contas de exercícios anteriores estão relacionados no quadro que se segue:
	NÚMERO DO TC
	TIPO
	SITUAÇÃO

	Processo 029.094/2016-0
	PC - 2015
	Encerrado - Acórdão 817/2018-2C-Ana Arraes, com determinações

	Processo 019.492/2014-6
	PC - 2013
	Encerrado - Acórdão 377/2016-1C - Bruno Dantas, com determinações

	Processo 023.504/2013-7
	PC - 2012
	Encerrado - Acórdão 2110/2015-2C -Vital do Rego, com ciência, determinações e recomendações

	Processo 042.149/2012-6
	PC - 2011
	Encerrado - Acórdão 8806/2017-1C - Vital do Rego, com determinações e ciência

20. Em relação aos processos autuados em 2017, tem-se os da tabela a seguir:
	TC
	Tipo
	Situação

	Processo 035.241/2017-9	
	MON - Acórdão 4205/2017 - 2C - Ana Arraes - possíveis irregularidades na utilização de imóveis residências da FUB por servidores e terceiros.
	Aberto. Aguardando instrução da 1ª DT da SecexEducação

	Processo 029.847/2017-6
	RA - FOC Conformidade e Governança em aquisições na FUB - Acórdão 1225/2018 - P. Walton Alencar Rodrigues
	Aberto. Aguardando instrução da 4ª DT da SecexEducação

	Processo 016.994/2017-5
	RA - FOC Conformidade e Governança em aquisições nas Universidades e Institutos Federais - Consolidador - Acórdão 2681/2018 - P - Walton Alencar Rodrigues
	Aberto. Aguardando instrução da 3ª DT da SecexEducação

	Processo 014.877/2017-1
	RA - Auditoria sobre jornada de trabalho em universidades e seus hospitais - Acórdão 2729/2017-TCU-Plenário - Walton Alencar Rodrigues 
	Aberto. Aguardando pronunciamento no Gabinete do Ministro Walton Alencar Rodrigues

IV. Constatações do Controle Interno
21.	O Relatório de Auditoria de Gestão/CGU n. 201800639 encontra-se disponível na peça 7 destes autos e apontou as constatações que serão tratadas nos itens a seguir. 
22.	Constatação 1 - Alteração de destinação de obras recentes, realizadas em decorrência do REUNI, por insuficiência de unidades administrativas no campus Darcy Ribeiro.  Transparência incipiente quanto às justificativas e à definição dos critérios de priorização para realização de obras. A CGU analisou 5 processos de obras construídas com recursos do REUNI e não havia estudos de demanda que garantissem o dimensionamento das necessidades, tampouco que justificassem a tomada de decisão de construir os imóveis com tais recursos. Nos processos apenas constava que as obras pretendidas tinham sido contempladas no REUNI e aprovadas na 339ª Reunião do Conselho Universitário de 4/7/2008. No entanto, a Ata não trazia detalhes de estudos prévios que justificassem as construções. O Plano de Obras 2017, aprovado pela Resolução do Conselho de Administração 20/2017, também não tinha indicativo de ter sido realizado qualquer estudo prévio de demanda (peça 7, p. 10-5) .
23. Constatação 2 - Obras em andamento na FUB com repactuação frequente de prazos e valores; e consequente indisponibilidade das instalações ao público no prazo previsto. Obras interrompidas com previsão de retomada no Plano de Obras da unidade, porém com baixa probabilidade de implementação em curto prazo devido a limitações orçamentárias. Nas 5 obras examinadas pela CGU, foi constatado que estavam dentro do prazo de execução, mas tinham recebido aditivos de prazo e havia perspectiva de novos atrasos. Além disso, alguns aditivos se referiam a adequação do projeto inicial, com impactos financeiros (peça 7, p. 15-7) .
24. Constatação 3 - Aluguéis de maior monta são contratados conforme valores de referência e são periodicamente repactuados, entretanto houve períodos nos quais foram feitas repactuações não aderentes às cláusulas contratuais. Devolução de imóveis alugados por restrição orçamentária. Foram examinados pela CGU três processos de locação de imóveis de terceiros para uso da FUB.  Os contratos analisados foram firmados mediante consulta prévia de imóveis disponíveis e mediante comparativo de valores entre imóveis de características semelhantes ao pretendido existentes no mercado, quando tal não foi possível, foi informada a impossibilidade de competição por falta de alternativas no mercado imobiliário. As repactuações de valor estão previstas em todos os contratos e são regularmente aplicadas pelo IGPM. Em 2015 houve um reajuste que deixou de atender o previsto no contrato e que foi decorrente de uma avaliação a valor de mercado, que elevou substancialmente o valor do aluguel. Em 2018, a FUB pleiteou um desconto no valor em razão de restrições orçamentárias e obteve uma redução de 10%, ainda assim houve um reajuste total de 65%. A justificativa para a FUB ter aceito tal acréscimo foi que não existiria imóvel similar para locação na região do Gama e que não seria interessante o custo de uma mudança para outro local, visto que no Plano de Obras da FUB há um projeto para resolver a dependência dos galpões alugados na região administrativa do Gama, com conclusão de obra prevista para dezembro de 2018. Não existem novas demandas por aluguel de imóvel e dois imóveis locados estão em processo de devolução em razão de restrição orçamentária e a devolução de espaço anteriormente ocupado pelo CEBRASPE vai permitir a instalação no local do CEAG/Unb (peça 7, p. 18-21) . 
25. Constatação 4 - Ausência de pagamento, pelo CEBRASPE, pelo uso de bens móveis e imóveis da FUB e pagamento parcial em relação aos bens intangíveis; indícios de uso por terceiros do galpão alugado para o CESPE, sem as devidas contrapartidas; e previsão de construção de imóveis para utilização pelo CEBRASPE no plano de obras da FUB. O CESPE, embora continue a existir de forma transitória, em 19/08/2013, por meio do Decreto 8.078/2013, passou a ter suas atividades abarcadas pelo Centro Brasileiro de Pesquisa em Avaliação e Seleção e de Promoção de Eventos - CEBRASPE como Organização Social, pessoa jurídica de Direito Privado, sem fins lucrativos, passando a atuar junto a FUB mediante o Contrato de Gestão nº 01/142, assinado em 18/02/2014, no qual a FUB figura com uma das intervenientes, sob supervisão do Ministério da Educação. Nos termos do Relatório de Auditoria Interna da FUB nº 201704, publicado em fevereiro de 2018, cujo objeto de avaliação foi o referido contrato de gestão, "o Contrato de Gestão n° 01/2014 atribuiu, inequivocamente, à FUB a obrigação de ceder ao CEBRASPE todos os recursos e infraestrutura pertencentes ao CESPE, tais como: marca, patrimônio, servidores, acervo técnico, atestado de capacidade, sistemas tecnológicos, domínios de internet e direitos autorais, de forma a possibilitar ao CEBRASPE o desempenho de atividades com a qualidade idêntica àquela que vinha sendo prestada pelo CESPE". Resumidamente, o contrato de gestão prevê: a cessão onerosa de bens móveis, bens imóveis e de bens intangíveis pela FUB ao CEBRASPE; e cessão de servidores do quadro da FUB, que assume os ônus decorrentes dessa cessão. Contudo, foram identificados prejuízos à FUB, tais como (peça 7, p. 22-8) :
a) Ausência de pagamento pela cessão onerosa de bens imóveis ao CEBRASPE. Embora o contrato de gestão previsse remuneração pela cessão de bens imóveis, não foram encontrados pela Auditoria Interna da FUB elementos que comprovassem os pagamentos, assim como as tratativas para assinatura do contrato de cessão onerosa não tinham sido finalizadas. A Secretaria de Gestão Patrimonial da FUB apurou um débito a ser pago pelo CEBRASPE à FUB no valor de R$ 16.574.759,50 correspondente ao período de fevereiro/2014 a janeiro de 2018. Esse valor corresponde ao uso pelo CEBRASPE dos imóveis no Campus Darcy Ribeiro, no SCS Edifício Ok e SCLN 406 - Bl. A, embora os dois últimos tenham sido utilizados apenas parcialmente naquele período, e após devolvidos à FUB. A Auditoria Interna da FUB recomendou que fosse efetuada a cobrança dos débitos atualizados monetariamente. Em abril de 2018 foi elaborada uma planilha atualizada dos valores, com minuta de contrato a ser firmado, mas o CEBRASPE discordou da metodologia de preço estipulado pela FUB quanto ao imóvel do Campus Darcy Ribeiro e ainda existe uma discordância em relação ao uso de um imóvel localizado no Park Way (peça 7, p. 22-5) .
b) Ausência de pagamento em razão da cessão onerosa de bens móveis e pagamento parcial em relação à cessão dos bens intangíveis. Em relação aos bens móveis, a Auditoria Interna não localizou elementos que comprovassem a existência de pagamentos efetuados, sendo que o valor a ser pago para o período de fevereiro de 2014 a dezembro de 2017 soma R$ 12,8 milhões. Quanto aos bens intangíveis, a Resolução do Conselho Diretor 8/2016 definiu que a retribuição corresponderia a 6% ao ano sobre o faturamento líquido do CEBRASPE até dezembro de 2016, após o que o percentual deveria ser objeto de reavaliação pelo Conselho Diretor, o que não ocorreu. A cessão dos direitos do CESPE ao CEBRASPE implica que a FUB deixa de arrecadar diretamente recursos ao caixa do Tesouro pela realização de suas atividades, tais como concursos públicos e eventos, tem que ceder servidores e o capital intelectual, com o ônus da cessão, e mantém o passivo das atividades do CESPE, arcando com seus custos. Assim, o valor recebido pela cessão do intangível deveria ser compatível com o legado. Entretanto, a forma como foi fixada a retribuição sequer garante remuneração à FUB. O relatório da Auditoria Interna apurou receita líquida de R$ 989,9 milhões nos exercícios de 2014 a 2016, logo o valor a ser pago à FUB deveria ser de R$ 59,3 milhões. Esse valor foi objeto do Contrato 170/2016, tendo sido dividido em 12 parcelas, sem a incidência de atualização monetária. Foi pago o valor de R$ 24.747.381,80 (41,7%) até maio de 2017 e depois os pagamentos foram interrompidos. A Auditoria Interna fez várias recomendações para regularização das pendências. A FUB informou que, em relação aos intangíveis, foi celebrado um primeiro termo aditivo ao contrato e o pagamento pelo CEBRASPE foi retomado a partir de julho de 2018, com atualização. Previam a firmatura de um segundo termo aditivo para pagamento de correção monetária dos valores referentes ao período de 2014 a 2018 (peça 7, p. 25-8) .
c) Considerações acerca da locação de galpão para abrigar o arquivo da Unidade Gestora 154079 (CESPE) e da previsão, em Plano de Obras da FUB, de construções de imóveis para atividades conjuntas da gestão CESPE/CEBRASPE.
c.1) Em 26/9/2012, foi locado um galpão para abrigo dos arquivos da UG 154079 - CESPE. A celebração do Contrato de Gestão, que transferiu ao CEBRASPE as atribuições do CESPE, criou duas figuras jurídicas distintas: 154079 - CESPE/UnB, que não foi extinta, e o CEBRASPE - Organização Social de Direto Privado. No entanto, no contrato de locação não foi formalizada a participação do CEBRASPE nas despesas. Assim, os aditivos seguiram sendo feitos em nome da FUB, no entanto não foi possível afastar a hipótese de uso compartilhado do espaço pelo CEBRASPE e CESPE. A FUB comunicou que o CEBRASPE não utiliza o imóvel pois dispõe de três galpões alugados em Sobradinho-DF para seu acervo (peça 7, p. 28-30) .  
c.2) O contrato para locação do galpão acima tratado, previa prorrogações por iguais e sucessivos períodos até o limite de 60 meses. Os 60 meses foram alcançados em 24/9/2018, motivo de avaliação e possível licitação para novo contrato. No entanto, a FUB demonstrou, no 5º aditivo, intenção de alterar o contrato principal para prorroga-lo por tempo indeterminado, com concordância parcial da Procuradoria Jurídica, ressalvando o risco de o proprietário solicitar a devolução do imóvel a qualquer tempo. A equipe de auditoria da CGU aponta que a regra é a realização de licitação, citando o Acórdão 3561/2009-TCU-Primeira Câmara - Marcos Bemquerer, que apenas excepciona a regra em casos bem específicos, o que não se aplicaria a um galpão utilizado para arquivo de documentos de atividades. Também evocam o artigo 57 da Lei 8.666/93 que veda contratos com prazo de vigência indeterminado. A FUB alegou que a não prorrogação do contrato implicaria em transporte dos documentos o que seria antieconômico, haveria risco à integridade dos documentos e existiria a possibilidade de fixar qualquer prazo para locação nos termos dos itens 18 e 19 do Parecer 842/2017/CONS/PFFUB/GF/AGU. A CGU, embora concorde com a possibilidade de fixação de qualquer prazo para a locação, alerta que o prazo deverá ser compatível com a perspectiva de ocupação e deverá ser avaliada a economicidade frente às oportunidades de mercado e custos de transporte (peça 7, p. 30-4) .
c.3) O Plano de Obras da FUB tem previsão para construção de imóveis em nome do CESPE, os quais, por força do Contrato de Gestão 1/2014, seriam também utilizados pelo CEBRASPE. Assim, se a FUB considerar que as obras são realmente necessárias, deverá se antecipar e considerar a possibilidade de rateio proporcional das despesas com o CEBRASPE.  O Contrato de Gestão não prevê a obrigatoriedade da FUB alocar recursos próprios para construção de novos prédios para atender às necessidades do CESPE/CEBRASPE. A FUB informou que, tendo em vista o movimento de desocupação do Arquivo do CESPE num prazo de três anos, a construção do galpão nas dimensões pensadas não será mais necessária (peça 7, p. 34-5) .
26.	Constatação 5 - Falhas de controle nos processos e contratos de outorga de espaços físicos relacionadas, em especial: à ausência de procedimento licitatório; à ausência de contratos vigentes; aos valores das contrapartidas abaixo de valor de mercado; e à utilização inadequada de convênio para cessões de espaços físicos. A equipe de auditoria da CGU constatou que:
a) Formalização inadequada e ausência de controle na gestão documental dos processos de outorga de espaço físico, acarretando em perdas documentais. Foram examinados 16 processos de outorgas de espaço físico nos campi Brasília, Gama e Ceilândia, destinados a fundação de apoio, lanchonetes, copiadoras, agências bancárias, livrarias, associação de docentes e posto de combustível. Destes processos, apenas 7 foram localizados e apresentados. Outros 11 processos não solicitados, foram apresentados e substituíram os não localizados.  Para outros 46 processos foi solicitado apenas o número, destes apenas 6 estavam inseridos no Sistema Eletrônico de Informações - SEI com o número único de protocolo - NUP.  A análise da amostra identificou que alguns processos não estavam formalizados, os processos físicos não eram numerados, os documentos que os compunham não seguiam ordem cronológica dos fatos e o contrato de termo de permissão de uso vigente não integrava o processo. A FUB justificou os apontamentos informando que o Arquivo Central realizará triagem, catalogação e digitalização dos processos; a realização de vistorias, em andamento, para cadastro dos espaços e da documentação de permissionários; e formalização das outorgas no SEI. A FUB ponderou que parte das permissões de uso remontam a data anterior à criação da SGP, em 1998, havendo a necessidade de recuperar arquivos antigos, localizado em edificação comercial da Asa Norte (peça 7, p. 35-8) .
b) Processos de cessão de espaço físico parcialmente formalizados ou não disponíveis; ausência de procedimento licitatório, contratos com prazo de vigência expirados e ausência de parecer da Procuradoria Jurídica nos processos de outorga de espaço físico da FUB. Além dos 18 processos mencionados acima que compuseram a amostra para exame, também foram solicitados os processos referentes às cessões de espaços ao Sindicato dos Trabalhadores da Fundação Universidade de Brasília - SINTFUB, à Federação de Sindicatos de Trabalhadores Técnico-Administrativos em Instituições de Ensino Superior Públicas do Brasil - FASUBRA e à Associação dos Servidores da FUB - ASFUB, a FUB informou que não havia termos de permissão de uso para essas entidades.  A partir do exame, foi constatado pela equipe da CGU que não houve procedimentos licitatórios prévios à concessão de espaço físico, nem manifestação da Procuradoria Jurídica. Além disso, dos 18 processos, 14 não tinham contratos vigentes, caracterizando a informalidade das outorgas.  Quando formalizados, os Termos de Permissão de Uso apresentavam cláusulas com prazo de validade (1 anos, com sucessivos aditivos) , obrigações da permissionária e contrapartida onerosa, com previsão de reajustes por meio de índices oficiais. A formalização precária dos termos, sem o devido procedimento licitatório, inviabiliza que a Universidade escolha a proposta mais vantajosa para contratação. Em manifestação, a Universidade informou que implementará plano de ação em até 120 dias para a regularização das outorgas dos espaços físicos (peça 7, p. 38-41) .
c) Ausência de estudo de demanda por serviços a serem disponibilizados à comunidade universitária. No exame dos processos da amostra, a equipe da CGU também constatou que inexistiam estudos para analisar a demanda por espaços físicos ou por serviços a serem prestados à comunidade acadêmica.  Após as observações feitas pela equipe da CGU, a Universidade concordou com a necessidade de elaborar estudos de demanda de comércio e serviços para atender a comunidade acadêmica e optou por incluí-los no plano de ação a ser elaborado para sanar as demais impropriedades apontadas (peça 7, p. 41-2) .
d) Ausência de critérios para estabelecer valores de cessão de espaço físico e ausência de parecer da Procuradoria Jurídica em processo de inexigibilidade de licitação. Foram celebrados contratos de permissão de uso de área física para construção da Casa do Professor da UnB, às expensas da Associação dos Docentes da UnB - ADUnB e a sede da ASFUB	, sendo que ambas, após a construção, seriam incorporadas ao patrimônio da FUB. Os contratos foram assinados em 1999 e o prazo de permissão de uso era de 25 anos, por inexigibilidade de licitação. Conforme informado pela Universidade, a cessão de espaço físico para a construção da sede da ADUnB foi deliberada pelo Conselho Diretor na 429ª reunião ordinária realizada em 28/8/2003, sem pronunciamento da PJU a respeito. Além de o prédio ser incorporado ao patrimônio da FUB, não havia previsão de outra contrapartida onerosa. A Universidade decidiu constituir grupo de trabalho com a finalidade de analisar as permissões de uso da ADUnB e ASFUB e apresentar propostas para cada caso (peça 7, p. 42-5) .
e) Ausência de pesquisas de mercado que subsidiem os valores de outorga. Na análise dos processos, a equipe da CGU observou a ausência de laudos técnicos ou levantamento de valores a fim de verificar a compatibilidade dos valores cobrados dos outorgados com o mercado. Em 2015 foi contratada uma consultoria especializada que fez um levantamento de valores mínimo, médio e máximo passíveis de serem cobrados nas outorgas de espaços físicos da FUB, no entanto não foi feita licitação, tampouco tais valores tiveram acompanhamento nos anos seguintes a fim de adequar aos valores de mercado. Os Termos de Permissão de Uso analisados, embora não vigentes, eram de mais de 10 anos, alguns da década de 1990, com vários aditivos, e que por não serem respaldados por laudos técnicos, favorecem que a Universidade incorra em perdas financeiras (peça 7, p. 45-6) . 
f) Não há previsão contratual de cobranças de taxas relativas a despesas comuns (água, energia elétrica, etc.) , contrariando o inciso VII do art. 13 do Decreto 3.725/2001. A Universidade informou que incluirá o cumprimento do normativo no Plano de Ação para regularização das outorgas (peça 7, p. 46) .
g) Irregularidades no convênio de cessão de espaço físico celebrado entre FUB e Petrobras S.A. Em 1996, a FUB e a Petrobrás Distribuidora S.A. celebraram o convênio 28102963 estipulando a cessão de uma área de 3 km no Campus Darcy Ribeiro por um prazo de 30 anos para construção de um posto para venda de combustíveis, lubrificantes e serviços, às expensas da Petrobrás. Ao final do ajuste, as instalações seriam incorporadas ao patrimônio da FUB, sendo que a gestão e a exploração comercial seriam feitas por parte da FUB, preferencialmente por meio do CESPE. Entre 1996 e 2005, além do CESPE, outras entidades prestaram apoio operacional ao Complexo de Serviços Automotivos da FUB. Foram elas: CESPE - 1996 a 1998, FINATEC 1998-1999 e FUBRA	 1999-2005.  A partir de maio de 2005, a própria Petrobrás passou a explorar o posto, mediante uma contrapartida mensal de R$ 7 mil, passando em 2017 a R$ 11.558,89. O Parecer 34/2016/GPG/PFFUB/PGF/AGU, que analisou o processo, apontou diversas irregularidades:  os documentos juntados aos autos do processo não apresentam um fluxo cronológico válido da formalização do convênio; não há pareceres jurídicos no convênio original celebrado em 1996 e aditivos seguintes; o instrumento adequado seria contrato de permissão de uso mediante procedimento licitatório; a exploração do posto foi feita por meio de fundações de apoio, sem respaldo na Lei 8.958/1994, e as fundações assumiram gestão plena como uma concessão administrativa mediante dispensa indevida de licitação; em 2005, em razão da Decisão TCU 30/2002, que determinou à FUB deixar de incluir cláusula de subcontratação ou execução indireta de serviços nos contratos firmados por dispensa de licitação com base no inciso XIII do art. 24 da Lei 8.666/93, findou a parceria entre a FUB e a FUBRA para exploração do posto de combustíveis. No entanto, nova dispensa indevida de licitação ocorreu, quando foi concedida a gestão diretamente à Petrobrás Distribuidora S/A, com contrapartida onerosa mensal de R$ 7.000,00. O Parecer apontou que o posto vem sendo explorado por um terceiro, Posto Comercial UNB Ltda. - CNPJ 09.386.909/0001-02. 
g.1. Em relação a este convênio, o TCU se manifestou em duas ocasiões: Decisão 30/2002, já mencionado, e Acórdão 377/2016-TCU-Primeira Câmara - Bruno Dantas, que determinou à FUB que:
1.7.1. elabore demonstrativo analítico contendo (1) os valores mensais devidos pela empresa desde a assinatura do Primeiro Termo Aditivo ao convênio, observada a regra de reajuste estabelecida nesse aditivo (parágrafo primeiro da Cláusula Quinta) , e (2) os valores mensais efetivamente recolhidos pela referida empresa, com indicação do correspondente documento de registro da receita no Siafi;
1.7.2. promova a cobrança de eventuais diferenças apuradas;
1.7.3. promova a celebração de novo termo aditivo em que seja atualizado o valor da contrapartida devida à FUB pela exploração comercial do posto, de acordo com o valor de mercado de locação do imóvel, caso se decida pela manutenção do ajuste celebrado;
1.7.4. formalize, no novo termo aditivo, o repasse de 5% do lucro líquido do posto a título de doação à FUB, acertado entre a Fundação e a Petrobrás Distribuidora, caso se decida pela manutenção do ajuste celebrado;
g.2. A fim de atender às observações feitas no Parecer 34/2016/GPG/PFFUB/PGF/AGU e no Acórdão 377/2016-TCU-Primeira Câmara, a FUB avisou que adotará as seguintes medidas: rescisão unilateral do contrato, abertura de tomada de contas especial e instauração de sindicância administrativa (peça 7, p. 46-52) .
h) Termos de permissão de uso com prazos superiores a 20 anos e sem definição clara de contrapartidas onerosas. Dentre os processos analisados, foram selecionados dois pela equipe da CGU cujos prazos de vigência ultrapassavam 20 anos, um com o Banco Santander e o outro com a Autotrac, empresa de monitoramento e rastreamento de frotas. O termo de permissão de uso celebrado com o Santander envolveu a construção de imóvel de 230 m², financiada pelo banco no valor de R$ 600.000,00 e foi assinado em 2008, com vigência de 30 anos. Com a Autotrac, o ajuste envolveu a elaboração de projeto arquitetônico e estrutural da sede no campus da FUB, com vigência de 25 anos, nos quais a permissionária deveria atender a diversas exigências, citando-se exemplificativamente: proporcionar estágios gratuitos aos alunos de graduação e pós-graduação da FUB, celebrar convênios com departamentos da FUB para o desenvolvimento de projetos espaciais de alta tecnologia e custear duas construções no valor total de 160.000,00 dólares, entre outras. A atividade econômica de ambas permissionárias envolve lucratividade, o que exigiria a realização de certame licitatório. Não foram demonstrados os critérios de definição de valor das contrapartidas de ambas empresas, embora a construção dos prédios fosse às expensas das empresas com posterior incorporação ao patrimônio da FUB.  No caso do Santander, o valor financiado de construção do prédio de R$ 600 mil, se divididos pelos meses dos 30 anos de permissão de uso, que totalizam 360 meses, importaria num valor mensal de R$ 1.667,00, sem considerar qualquer correção monetária. O levantamento feito pela Consult Plus apontou que o valor de aluguel médio para aquela área seria de R$ 5.466,62, ou seja, a FUB vem acumulando prejuízos neste ajuste. A situação com a Autotrac não é diferente. Assim, tendo em vista que o vencimento do ajuste entre a FUB e a Autotrac ocorre em dezembro de 2018, deve a FUB promover procedimento licitatório caso opte por nova cessão do espaço físico. Em comunicação, a FUB comunicou à CGU que a Autotrac solicitou renovação do convênio por novo período de 25 anos, tendo sido constituída Comissão para avaliar a viabilidade de renovação. A CGU reiterou a inadequação de nova cessão à Autotrac que não seja por meio da participação desta em certame licitatório. Em relação ao Banco Santander, a FUB informou que constituirá grupo de trabalho para analisar a permissão de uso e propor as medidas cabíveis (peça 7, p. 52-7) .
i) A equipe da CGU analisou os pagamentos feitos por 13 cessionários nos anos de 2016 e 2017 a fim de avaliar os reajustes aplicados nas contrapartidas mensais. Destes apenas 3 foram reajustados anualmente, os demais tiveram reajuste a intervalos de 13 a 15 meses. Assim, é necessário regularizar a situação dos outorgados de espaços físicos na FUB, com formalização dos contratos e previsão de reajustes anuais dos valores devidos, segundo índices oficiais, após a realização dos devidos certames licitatórios (peça 7, p. 57-8) .
j) Por solicitação da equipe da CGU, a FUB informou os valores recolhidos das cessões de espaços físicos nos seus campi nos anos de 2016 e 2017, a partir do que foi feito um levantamento dos valores em comparação aos valores mínimos de mercado apontados pela Consult Plus, sendo que foi constatado que 23 desses espaços recebiam valores de contrapartida inferiores ao mínimo de mercado estimado pela Consult Plus para 2015.  Considerando as diferenças apenas nos valores do ano de 2017, foi obtido o valor de R$ 91.335,88/mês em perdas para a FUB - Tabela peça 7, p. 59. Considerando que não foi efetuada a correção do valor mínimo obtido pela Consult Plus para 2015, e se forem considerados apenas os exercícios de 2016 e 2017, a perda alcança a soma de R$ 2,2 milhões. Observe-se que tal cálculo incidiu apenas sobre 25 cessões, não pela totalidade dos espaços da FUB cedidos. A FUB se manifestou discordando dos valores apontados pela Consult Plus e informando que instituirá grupo de trabalho para obter a devida precificação (peça 7, p. 58-60) .
27.	Constatação 6 - Inconsistências na folha de pagamento com prejuízo potencial ao Erário de R$ 4 milhões por ano. Após três rodadas de trilhas de auditoria de pessoal executadas pela CGU, destacaram-se os seguintes achados: 
a) Pagamento de vantagem do art. 192, I, da Lei nº 8.112/90 com valor superior ao devido, contrariando o disposto na Orientação Normativa nº 11, de 5/11/2010, do Ministério do Planejamento. Foram encaminhadas à FUB 199 ocorrências que não foram respondidas.  Há divergências entre a Orientação Normativa 11/2010 do Ministério do Planejamento, atualmente parte do Ministério da Economia, que alega ser baseado em jurisprudência uniforme do Superior Tribunal de Justiça, e o Acórdão TCU 2.638/2015 - P - Bruno Dantas, em relação ao pagamento da vantagem do art. 192, I, da Lei 8.112/90. A CGU apurou que, ao somar o valor dos 199 apontamentos, obtém-se R$ 4.049.982,95 de prejuízo potencial ao erário em 13 salários anuais.  A FUB informou que prospectou 434 servidores que recebem a vantagem do art. 192, mas possui dificuldades em alguns casos, pois as aposentadorias mais antigas sequer possuem registro realizado no SIAPE quando do provimento dos cargos efetivos, necessitando atualizar o fundamento de aposentadoria, devendo realizar a revisão de todos, nos termos da Orientação do MP (peça 7, p. 60-2) ;
b) Professores com Dedicação Exclusiva - DE com vínculo com a iniciativa privada, conforme CNIS. Foram identificadas 6 ocorrências de descumprimento do regime de DE, sendo que 4 tiveram as justificativas acatadas e outras duas tiveram processos administrativos disciplinares instaurados (peça 7, p. 62) , sanando o apontamento;
c) Servidor sem devolução de adiantamento de férias, no valor de R$ 855,00, cujos procedimentos para reposição ao erário estavam em andamento (peça 7, p. 62) , apontamento materialmente irrelevante;
d) Ausência de manifestações da Unidade relativas a exercícios anteriores. Além das trilhas relativas a folhas de pagamento de 2017, existe o passivo de exercícios anteriores. No período de 2014 a 2016, foram emitidas 269 ocorrências para avaliação da FUB, das quais 99 (36,8%) não foram objeto de qualquer justificativa ou providência. A Universidade informou estar levando a efeito um trabalho de reanálise de mais de 1.000 aposentadorias, que incluem a maior parte dos 99 apontamentos pendentes de manifestação (peça 7, p. 62-3) .
28.	Constatação 7 - Generalização da Flexibilização da jornada de trabalho pela gestão atual, entendida, não como uma exceção à regra da jornada de 40 horas semanais, mas aplicada aos setores independentemente da conformidade com o requisito de que o serviço exija atividade contínua em turnos de 12 ou mais horas ininterruptas, estabelecido pelo Decreto 1.590/1995. Este Decreto, no seu art. 3º autoriza que o dirigente máximo do órgão autorize a flexibilização da jornada de trabalho para 6 horas diárias nos casos em que o serviço exija atividade continua por 12 horas ou mais ininterruptas, em função de atendimento ao público, ou em atividades após as 21h. Apenas nestas duas situações estaria liberada a redução de jornada.  A flexibilização da jornada é uma exceção à regra geral das 40 horas semanais. A diminuição da carga horária corresponde a um aumento de salário, em razão de menos horas trabalhadas, e implica em prejuízo ao erário público, pela diminuição dos serviços prestados (peça 7, p. 63-4) . 
a) A análise dos processos de concessão do benefício obteve que, em 2017 e 2018, de 1832 servidores sem cargo ou função, 1809 (98,7%) possuíam jornada flexibilizada (tabela - peça 7, p. 65) . O diagnóstico de mau uso da flexibilização da jornada na FUB já havia sido registrado no Relatório 201305679 da Auditoria Anual de Contas de 2012. A FUB informou que, em decorrência deste relatório, os atos autorizativos foram suspensos e uma comissão instaurada para revê-los de forma criteriosa.  A Comissão de Flexibilização analisou 213 requerimentos, tendo dado parecer favorável a 29 e desfavorável a 126, sendo 81 devido à natureza da atividade e os demais por insuficiência de servidores ou por volume de trabalho que justificasse a flexibilização, bem como proferiu 58 pareceres inconclusivos devido à incompletude documental (peça 7, p. 63-7) ;
b) Responsabilidade da atual gestão em relação aos fatos relatados acima decorre da autorização disseminada em toda Universidade para a flexibilização da jornada, embora tenham sido encaminhados 3 avisos acerca do seu uso indevido:
¿ Ofício Circular nº 05/2012-DIFES/SESu/MEC, de 09/07/2012, o qual informa que "essa flexibilização, entretanto, deve se dar no interesse da Administração Pública e deve ser aplicada apenas em casos bem específicos. É necessário atentar para a ilegalidade de eventual estabelecimento de jornada prevista no art. 3º, do Decreto n.º 1.590/1995 como regra geral, indistintamente a todos os servidores de um órgão e sem atenção aos requisitos exigidos. A regra é a jornada de trabalho de 40 horas semanais. A flexibilização é exceção".
¿ Ofício Circular n.º 18/2015-GAB/SESu/MEC, de 29/07/2015, esclarecendo que a Advocacia Geral da União e a CGU se manifestaram por meio do Parecer nº 08/2011/MCA/CGU/AGU, de 20/10/2011, pela impossibilidade de aplicação indistinta do Art. 3º, do Decreto nº 1.590/1995 a todos os servidores sem análise do preenchimento dos requisitos exigidos.
¿ Ofício Circular nº 1048/2016/SFC-CGU, de 18/10/2016, no qual o então Secretário Federal de Controle Interno da CGU informa que tem sido observada nos trabalhos de auditoria da CGU a ausência de estudo interno que evidencie a necessidade de adoção da exceção (jornada diferenciada) ; a falta de regulação interna que demonstre a coerência entre as características do público atendido pelos servidores enquadrados nos turnos ininterruptos; e a concessão desarrazoada do regime de trinta horas a servidores de um mesmo setor, mesmo que não exerçam a atividade de atendimento ao público ou trabalho noturno. Solicita também a imediata adoção de medidas necessárias à regularização das impropriedades e cumprimento do arcabouço normativo que rege o tema.
Não obstante, devido à mudança de gestão na FUB, o Ofício Circular nº 1048/2016/SFCCGU, de 18/10/2016, foi reencaminhado para a atual reitora, por meio do Ofício nº 17714/2017/CGESUP/DS/SFC-CGU, de 10/10/2017, ressaltando a importância de evitar a reincidência dos achados discriminados no Relatório de Auditoria nº 201305679.
b.1) Em que pese os alertas acima, a atual gestão não adotou medidas saneadoras. A FUB contrapôs informando que: sua estrutura administrativa tem na Unidade Acadêmica sua representação máxima de execução e que a Administração Superior da UnB determinou que o período de expediente se inicie às 7h com prolongamento até às 19h, e em algumas unidades até às 23h, de acordo com a oferta de cursos noturnos; que há demanda de professores e alunos nos três turnos e em diferentes intervalos de tempo; que os processos de flexibilização são fundamentados em atendimento ao público, não apenas nas estatísticas constantes dos processos analisados pela CGU; que, ao todo, a FUB possui número superior de técnicos-administrativos (3.180) do que o analisado no relatório (1.832) ; que o horário de funcionamento de suas unidades administrativas no prédio da Reitoria é de 7h30 à 19h30, com necessidade de atendimento na hora do almoço; que o pedido de reconsideração para menção a mais setores internos a Unidades Acadêmicas nos processos de flexibilização ainda não deferidos se deve a maior agregação de análise, com posicionamento das respectivas unidades; que os processos de flexibilização ocorrem com base na Resolução do Conselho de Administração nº 050/2013 da própria FUB; e que considera haver divergência de entendimento aos termos do art. 3º do Decreto 1.995/1990. A FUB decidiu rever a Resolução citada e reavaliar os processos de concessão já aprovados, em razão da IN MPDG 2/2018, bem como projetou usar ferramenta do Sistema Integrado de Gestão de Recursos Humanos - SIGRH (peça 7, p. 70-2) .
29. Constatação 8 - Ausência de documentação que sustenta a Retribuição por Titulação em 11,8% dos processos avaliados. A equipe da CGU analisou 85 processos de concessão de retribuição por titulação e não identificou o devido diploma em 10 desses. Instados a apresentar os documentos necessários, 8 dos 10 processos foram saneados e para um deles a justificativa era de que o docente havia sido redistribuído (peça 7, p. 73) .
30. Constatação 9 - Aprimoramento da estrutura física e crescimento do quadro de servidores da Auditoria Interna; e estagnação de seu posicionamento no organograma da Entidade e das garantias à sua atuação independente. Avaliando a estrutura da Auditoria Interna, a equipe da CGU constatou:
a) que não houve atualização do Regimento Interno da FUB/UnB, nem aprovação de Regimento específico para a AUDIN, indicando estagnação quanto à independência da AUDIN e à sua posição no Organograma da Universidade, o qual prevê sua subordinação à Reitoria; o Auditor Interno informou a existência de uma minuta de Regimento Interno, a qual já era de conhecimento da CGU desde 2015;
b) o Auditor Interno se reporta majoritariamente à Reitoria, não atuando frequentemente junto a nenhum Conselho;
c) foi observado que, de 2014 para 2018, houve incremento de 80% na força de trabalho, de 5 para 9 servidores, e a estrutura física da AUDIN foi melhorada. Foi apresentado um plano de capacitação para os servidores, mas não houve cumprimento integral em função de limitações orçamentárias;
d) O PAINT 2017 previa a realização de 8 ações, no entanto não foram executadas 4 das ações, sendo que uma das justificativas para tal ocorrência foi a perda de funcionários, embora de 2014 para 2018 o número de servidores tenha sido incrementado; por sua vez, a AUDIN realizou uma atividade não prevista no PAINT 2017, solicitada pela Prefeitura da FUB e autorizada pela Reitoria, no Contrato 32/2016, cujo objeto era a contratação de serviços de jardinagem (peça 7, p. 73-6) .
31. Constatação 10 - Inconformidade do rol de responsáveis e conformidade das demais peças de contas de responsabilidade da FUB. A principal inconformidade encontrada foi, no Rol de Responsáveis, não terem sido relacionados os membros do Conselho Diretor da FUB, responsável por deliberar sobre a administração de bens da Fundação, nos termos do art. 16, VII, de seu Estatuto, anexo ao Decreto 500/1962.
V. Recomendações da CGU
32. As recomendações proferidas pela CGU, as quais consideram-se suficientes, dispensando atuação desta Corte de Contas, para correção das situações acima descritas foram:
32.1. Para as constatações descritas nos itens 22, 23, 24 e 25.c, recomendou que a Universidade, em especial os Conselhos Diretor e de Administração, elaborem plano de ação, com definição de etapas, responsáveis e cronograma, para reavaliar o Plano de Obras da FUB, contemplando (peça 7, p. 76-7) :
a) estudos prévios de demanda e de custos que subsidiem a tomada de decisão, que levem em consideração a previsão de público atendido, fluxo orçamentário-financeiro de construção e operação, aprovação superior do estudo e justificativa do não aproveitamento de imóveis existentes, se for o caso;
b) definição de critérios de prioridade alinhados a áreas estratégicas sem as quais não se poderia - ou restaria muito prejudicada - atividade finalística da Unidade ou que ofereça riscos à comunidade;
c) redução de custos, em aluguel ou manutenção, ou de dependência de imóveis locados, no médio e longo prazo;
d) não dar prioridade à construção de imóveis para uso de terceiros; se fizer obra para tal finalidade, justificar e fundamentar quanto à necessidade de realização de licitação;
e) otimização do uso dos espaços físicos de propriedade da FUB, inclusive por remanejamento de departamentos e reaproveitamento de espaços atualmente não utilizados, a exemplo do antigo prédio da FUBRA, caso seja viável do ponto de vista estrutural e de segurança.
32.2.	Para a constatação do item 24, foi recomendado que a FUB:
a) informe as medidas adotadas para aferição e negociação do valor de mercado do Galpão de Armazenamento de equipamentos de grande porte no Gama, objeto do Contrato nº 013/2010, não apenas com base em dados fornecidos pelo locador,  e sim seguindo a orientação do Parecer da PJU nº 193/2015, de 20/03/2015, procedendo aos ajustes necessários no contrato vigente caso o valor do aluguel não esteja de acordo com o de mercado; considerar, quando da firmatura dos próximos termos aditivos, o uso de outros galpões eventualmente mais baratos, não apenas nas adjacências do campus, ainda que seja necessário arcar com custos de transporte, restringindo o condicionante de local exclusivamente para as atividades de atendimento ao público, nos termos do §2º do art. 3º do Decreto 7.689/2012 (peça 7, p. 77) ;
b) faça incidir o índice negativo de reajuste contratual previsto no Contrato 160/2015, efetuando levantamento de outros contratos que os índices de reajuste não tenham sido adequadamente aplicados, de forma a garantir o valor mais vantajoso para a Administração, mesmo que de forma retroativa (peça 7, p. 77) ;
c) compatibilize os prazos de aluguel dos galpões no Gama e a previsão de entrega da obra do Laboratório de Desenvolvimento de Transportes e Energias Alternativas - LDTEA, nos termos do Parecer 2/2014/CPLC/DEPCONSU/PGF/AGU, a fim de que os contratos de aluguel sejam rescindidos de modo econômico para a administração pública e os equipamentos sejam transferidos, em definitivo e dentro do prazo de locação, para o novo prédio (peça 7, p. 77) .
32.3.	Para as constatações do item 25, alíneas "a" e "b", a CGU recomendou que a FUB formalize os contratos e cobre os valores devidos pelo CEBRASPE, relativos aos bens móveis, imóveis e intangíveis, bem como cumpra as demais recomendações feitas no Relatório 201704/2018 da Auditoria Interna da FUB, salvo que outras soluções jurídico-administrativas sejam adotadas, desde que devidamente apoiadas na legislação e aprovadas pela Procuradoria Jurídica (peça 7, p. 78) .
32.4.	Além da recomendação acima, para a constatação do item 25, alínea "b", foi também recomendado à FUB que reavalie a forma de retribuição dada pelo CEBRASPE decorrente do uso dos bens intangíveis do CESPE (parágrafo único do art. 2º da Resolução Conselho Diretor 8/2016) , considerando os valores que não são arrecadados pela realização das atividades originariamente de competência do CESPE, a exemplo de concursos públicos e eventos, a cessão de seus servidores, com ônus para a FUB, e o respectivo capital intelectual, bem como o passivo das atividades do CESPE, arcado pela FUB (peça 7, p. 78) .
32.5.	Para a constatação do item 25, alínea "a", a CGU recomendou elaborar plano de ação para formalizar, no SEI, todos os processos de cessão de espaço físico existentes na FUB, inclusive os com documentação incompleta, digitalizando os arquivos, nos termos do Decreto 8.539/2015 (peça 7, p. 78) .
32.6.	Para as constatações abordadas no item 25, alíneas "b", "c", "e", "i" e "j", a equipe da CGU recomendou à Universidade, em especial Conselho Diretor e de Administração, que fosse elaborado plano de ação definindo etapas, responsáveis e prazos para a regularização das outorgas dos espaços físicos da FUB a terceiros nos campi da FUB e fosse informado seu andamento, indicando:
a) quais espaços estavam ocupados por terceiros nos campi, formalizados ou não;
b) estudo de necessidade e demanda da comunidade acadêmica dos comércios e serviços acima relacionados, e se há outros ainda não atendidos;
c) realização dos procedimentos licitatórios para as cessões de espaço físico, considerando, nos editais, valores locatícios de referência, os valores de mercado obtidos pela Consult Plus em 20156, com correção monetária, pesquisas de mercado ou outras formas de obtenção de parâmetros, desde que demonstrados formalmente;
d) formalização dos contratos de outorga dos espaços físicos, após a realização do certame licitatório, contemplando: manifestação da Procuradoria Jurídica, cláusulas de reajustes anuais, cláusulas definindo formas de ressarcimento das despesas comuns e indicação do fiscal do contrato (peça 7, p. 78-9) .
32.7.	No caso das permissões de uso de áreas para o Banco Santander, ADUnB, ASFUB e correlatas (item 26, alíneas "d" e "h') , que têm prazo de vigência acima de 20 anos e a contrapartida onerosa foi dada por meio do financiamento e construção dos prédios que seriam entregues à FUB ao final do prazo, foi a CGU recomendou à FUB que:
a) reavaliasse os aspectos jurídicos que fundamentaram tais contrapartidas, frente à legislação vigente no período da outorga;
b) renegociasse a contrapartida a valores de mercado, considerando o valor da obra, as condições de entrega e a previsão de ressarcimento à FUB pelo rateio de despesas comuns;
c) caso a negociação não prospere, avaliar com a Procuradoria Jurídica a possibilidade de rescisão contratual e a realização de licitação para nova cessão dos espaços físicos (peça 7, p. 79) .
32.8.	Quanto à constatação do item 26, alínea "g", que trata do convênio celebrado entre a FUB e a Petrobrás, a equipe da CGU recomendou que a FUB efetue certame licitatório para a cessão do espaço físico destinado ao Posto, de modo que o preço de referência seja o obtido pela Consult Plus, corrigido desde 2015, instaure tomada de contas especial, cuja comissão estava em sendo composta conforme informado, e abra sindicância administrativa para apurar as responsabilidades pelas irregularidades apontadas no Parecer AGU 34/2016/PFFUB (peça 7, p. 79) .
32.9. 	Para a constatação do item 26, alínea "h', a CGU recomendou que a FUB, assim que terminar o prazo do ajuste celebrado entre esta e a Autotrac, considerando que a edificação construída incorporará o patrimônio da FUB, avalie a conveniência administrativa de realizar procedimento licitatório para sua ocupação, decidindo qual o tipo de estabelecimento deverá ocupar o local, demandando a devida manifestação da Procuradoria Jurídica (peça 7, p. 79-80) .
32.10. Em relação à constatação do item 27, alínea "a", a CGU recomendou que a FUB suspenda o pagamento aos 199 servidores constantes do Sistema de Trilhas de Pessoal - e outros na mesma situação que sejam identificados pela FUB - que recebem a vantagem do art. 192, I, da Lei 8.112/1990, com valor superior ao devido, contrariando a Orientação Normativa 11/2010 do MPOG, providenciando o ressarcimento ao Erário, a partir da data da edição da citada ON (peça 7, p. 80) .
32.11. No tocante à constatação do item 28, e todas as suas alíneas, as recomendações feitas pela CGU à FUB são:
a) suspender imediatamente a flexibilização da jornada de trabalho, até total reavaliação dos pedidos, a fim de verificar o atendimento dos requisitos do art. 3º do Decreto 1590/1995, devidamente formalizados e comprovados, exceto para aqueles casos em que possa ocorrer prejuízo às atividades finalísticas da FUB, ou seja, servidores que atendam público diretamente, tais como guichês de atendimento (peça 7, p. 80) ;
b) implantar, nos termos do art. 7º da IN MPDG/SGP 2/2018, controle eletrônico para assegurar o cumprimento da jornada flexibilizada pelos servidores, conforme horário proposto para o adequado atendimento ao público e aprovado nos respectivos processos de concessão (peça 7, p. 80) . 
32.12. No que se refere à constatação do item 9, alínea "a", foi recomendada a aprovação do estatuto/regimento da Auditoria Interna, que defina o propósito, a autoridade e a responsabilidade do setor, nos termos do art. 13, §1º, da Portaria CGU 2.737/2017 (peça 7, p. 81) .
VI. Manifestação da FUB sobre o Relatório Preliminar
33. 	Quanto à Constatação 1 (item 22) - A FUB apresenta as seguintes considerações:
a) contratação de obras da Universidade de Brasília foi precedida da realização de estudos prévios de necessidades das unidades, os quais consideraram as características das unidades acadêmicas, administrativas ou comunitárias a serem atendidas. Em seguida foi realizado o pré-dimensionamento dos espaços para a estimativa dos custos de execução, o qual foi submetido ao colegiado da unidade para aprovação e à Administração Superior para aprovação nos Conselhos Superiores e definição orçamentária para sua execução. Tais estudos ficaram arquivados em processos diferentes dos processos de contratação de obras;
b) em relação ao Plano de Obras aprovado em 06/04/2017 pelo CAD, sendo que o último Plano de Obras aprovado pelo CAD havia sido em 2011, esse foi precedido de estudos prévios que justificaram cada demanda ou proposta de obra nova. A proposta do Plano de Obras encaminhada ao Conselho de Administração foi aprovada quase por unanimidade, após intenso debate, e elaborada com base em critérios de pertinência e relevância, e priorizadas para atender à missão da UnB. A proposta consolidou todas as obras em andamento ou inacabadas na UnB, além do registro de necessidades e demandas das unidades acadêmicas e administrativas avaliadas como pertinentes frente à realidade das unidades (peça 7, p. 119-23) . 
34. No tocante à Constatação 2 (item 23) , a FUB atualizou o status das obras que a CGU apontou como em andamento, sendo que algumas foram entregues em 2018 (Unidade de Laboratórios de Ensino de Graduação - Faculdades de Tecnologia - FT e Ciências da Saúde - FS) , assim como a reforma das salas de professores, blocos A, B e C da FS, que outras seguem em construção,  e que outras ainda estão em fase de estudos prévios para viabilizar a definição de recursos para as obras como as do Laboratório Analítico de Geociências e Unidade de Administração e Serviços (peça 7, p. 123) . 
35. Referente à Constatação 4, alínea "c" (item 25) , a FUB comunicou não haver previsão de construção de galpão para o CESPE no Plano de Obras da FUB, tampouco de construção de imóvel a ser utilizado pelo CEBRASPE. Embora o Plano de Obras de 2017 tenha sido aprovado pelo CAD, há intenção de ser feita uma revisão no primeiro quadrimestre de 2019, em razão de demanda dos conselheiros do CAD e da grave redução orçamentária para investimento proposto pelo Governo Federal.  
35.1. 	Quanto ao Contrato 160/2015, a aplicação do reajuste contratual referente ao ano de 2017, quando houve deflação do índice, a adequação será providenciada no prazo de 30 dias, a empresa será informada do ajuste a ser realizado e o valor devido será glosado do montante da fatura seguinte. 
35.2. Em relação a outros contratos, a Coordenação de Contratos Administrativos - CCont fará levantamento dos vigentes que possuem previsão de reajuste para apurar os índices aplicáveis e após adotar as providências cabíveis para ajustes de valores. A data limite para a atualização será 7/12/2018 (peça 7, p. 124-9) . 
36. A respeito da recomendação feita para correção da Constatação 4, alíneas "a" e "b", a FUB informa que foi realizada uma auditoria na relação FUB-CEBRASPE a pedido da atual gestão, tendo sido incluído no PAINT 2017 e produzido o Relatório 201704/2018. Instado a efetuar o pagamento em parcela única dos valores devidos pelo uso dos bens intangíveis, o CEBRASPE informou não ter disponibilidade financeira.  Consultada, a Procuradoria Federal - FUB emitiu o PARECER 192/2018/CONS/PFFUB/PGF/AGU: "Por conseguinte, entendo que É POSSÍVEL o parcelamento do débito, desde que a FUB edite norma que possibilite, no âmbito interno, o pagamento de forma parcelada NÃO só do débito em questão, mas de todo e qualquer crédito não tributário não inscrito em Dívida Ativa que a Fundação Universidade de Brasília possua". Assim, foi aprovado, no dia 17/7/2018, pela Câmara de Planejamento e Administração - CPLAD, normativo para disciplinar o direito ao parcelamento dos créditos não tributários não inscritos em Dívida Ativa. Com a retomada dos pagamentos, o CEBRASPE pagou parcela fixa no valor de R$ 20.000.000,00 e a parcela variável no valor de R$ 318.387,50, referente aos royalties do mês de julho de 2018. Posteriormente, depositou a parcela variável no valor de R$ 7.831.264,82 e a variável no valor de R$ 318.476,00 referentes a competência do mês de agosto, perfazendo um total global de R$ 65.255.739,34 recebidos a título de royalties.
36.1. Com a finalidade de agilizar o processo do contrato de cessão onerosa dos bens móveis, em 01/09/2017, a Comissão encarregada da análise da questão apresentou proposta alternativa ao modelo apresentado em 2015:
a) Foram retirados os bens devolvidos à FUB, sendo considerados para o novo cálculo apenas os bens que permaneciam no CEBRASPE (a quantidade total de bens devolvidos no período de 2014 a 2017 foi de 1.656 bens) ;
b) A Comissão estabeleceu o índice de 1,36% para todos os anos, estabelecido com base no valor líquido contábil, isto é, a vida útil dos bens, data da incorporação dos bens e o seu valor de aquisição, a ser aplicado sobre o Valor Líquido Contábil Mensal;
c) Para fins de cálculo do valor a ser repassado à FUB, a proposta da Comissão considerou a depreciação realizada até janeiro de 2014. Portanto, a partir de fevereiro de 2014 não foram realizadas novas depreciações, sendo deduzido do valor do repasse apenas o valor dos bens que foram devolvidos. De acordo com as alterações propostas e os novos cálculos formulados pela Comissão, o valor total de R$ 12.842.492,62 foi considerado como devido à FUB pelo CEBRASPE em razão da cessão onerosa dos bens, referente ao período de fevereiro de 2014 até dezembro de 2017. A proposta de minuta de contrato de cessão onerosa de bens móveis foi encaminhada ao CEBRASPE em 29/06/2018, que até a emissão dessas considerações não havia se manifestado (peça 7, p. 129-47) .
36.2.	Quanto à recomendação para correção da Constatação 4, alínea "b", a qual não constava no Relatório de Auditoria Interna 201704/2018, a FUB avisou que procederá às necessárias discussões sobre o ajuste anual no percentual de royalties incidentes aos valores efetivamente recebidos relativos à receita líquida mensal proveniente dos serviços prestados em razão da celebração de contratos administrativos, bem como sobre os valores efetivamente recebidos a título de fomento, tendo em vista a previsão legal no Contrato de bens intangíveis, §2º da Cláusula Terceira (peça 7, p. 147) .
36.3.	Relativamente às recomendações feitas para correção da Constatação 4, alínea "d", além de ratificar que o CEBRASPE não utiliza galpão alugado pela FUB, aduz que o CESPE mantém documentos dos eventos pelos quais foi responsável antes da assinatura do Contrato de Gestão com o CEBRASPE, que compõem 44.900 volumes gerados entre 1962 e 2014, guardados no Arquivo CESPE, sendo que a maioria deles pertence aos contratantes. Alguns estão em processo de retirada pelos contratantes, outros são materiais públicos que não podem ser descartados, outros ainda são objeto de processos sub judice nos quais a FUB é ré, sendo que, em 2017, ocorreram 325 processos e, em 2018, 346. Por fim, acrescentam que, visto existir um movimento de desocupação do Arquivo do CESPE, será possível a remoção do remanescente a outro imóvel de propriedade da FUB, sem ser necessária a construção de galpão para o CESPE (peça 7, p. 148-55) . 
37. Em relação à recomendação para correção da Constatação 5, alínea "a", de formalizar no SEI todos os processos de cessão de espaço físico existentes na FUB, inclusive os com documentação incompleta, digitalizando os arquivos necessários, a Universidade informa que já foram adotadas as providências para o seu atendimento, a cargo da Coordenadoria de Administração de Condomínios da Secretaria de Gestão Patrimonial. No entanto, há um número significativo de permissionários muito antigos, alguns de até 50 anos de atividade contínua, sendo que a documentação em meio físico está em arquivo deslizante em sala comercial da Universidade e deverá ser toda reorganizada para recuperar os documentos antigos e sanar as pendências, o que irá demandar mais do que o prazo concedido (peça 7, p. 155-7) .
38. A recomendação dirigida à Constatação 5, alínea "b", de elaborar plano de ação definindo etapas, responsabilidades e prazos para regularização das outorgas de espaço físico já está com o seu cumprimento em andamento. O levantamento dos espaços foi feito e está em andamento a conferência e atualização da relação dos permissionários, a revisão ou correção de valores para cada caso e a apuração de eventuais não aplicações de reajustes anuais durante a vigência do contrato. O estudo de necessidade e demanda da comunidade acadêmica por comércios e serviços será realizada em parceria pela Secretaria de Infraestrutura e a Prefeitura do Campus (peça 7, p. 157-8) .
38.1.	Quanto à realização de certames licitatórios (Constatação 5, alínea "a") para a realização das cessões de espaços físicos, a FUB informa que as outorgas relacionadas às permissões de uso comerciais e de prestação de serviços no Campus Universitário Darcy Ribeiro foram objeto de licitação e, dentre os cessionários que participaram do certame e assinaram contratos, hoje encontram-se remanescentes apenas quatro permissionários, sendo que a Administração adotará como diretriz para realizar as chamadas públicas para regularização das outorgas de espaços físico mais antigas os aspectos jurídicos envolvidos e a preservação dos princípios da publicidade, impessoalidade, moralidade e eficiência. Para as avaliações de espaços físicos destinados a outorgas de uso a terceiros está sendo utilizada a metodologia de cálculo preconizada pela Instrução Normativa - SPU nº 02, de 02/05/17, que tem se mostrado uma ferramenta mais adequada para apuração de valores de cessão onerosa ao considerar variáveis relacionadas ao padrão construtivo, idade e estado de conservação dos imóveis, além de fornecer resultados que permitem estabelecimento de confrontação com os valores de mercado e com as avaliações precedentemente realizadas por empresa especializada em 2016 (peça 7, p. 157-60) . Além dos requisitos propostos pela Recomendação feita pela CGU para correção da Constatação 5, alíneas "b", "c", "f", "i' e "j", a FUB pretende adotar ainda outras ações elencadas nas páginas 160 e 161 da peça 7.
38.3.	Quanto às alíneas "d" e "h' da Constatação 5, a FUB informa que está atendendo a recomendação feita pela CGU, tendo constituído um grupo de trabalho com a finalidade de analisar cada uma das permissões de longo prazo e apresentar as propostas e soluções adequadas a cada caso. Especificamente em relação à Petrobrás, a situação vem sendo questionada pelo TCU desde 2009, motivo pelo qual, em 6/11/2015, foi enviada correspondência à Petrobrás para solução dos problemas dos valores reduzidos que vinham sendo pagos pelo uso do Posto de Combustíveis. Em 10/8/2016, diante da falta de resposta da Petrobrás, a FUB submeteu os autos à Procuradoria Federal para análise e orientação, a fim de adotar providências para solução definitiva do impasse. A Procuradoria opinou por ser feita rescisão unilateral, ser instauradas tomada de contas especial e sindicância administrativa para apuração de responsabilidades (peça 7, p. 162-72) .
38.4.	No tocante ao convênio celebrado entre a FUB e a Autotrac (Constatação 5, alínea "h") , diante do interesse da empresa em renovar o ajuste por mais 25 anos e que a Faculdade de Tecnologia expressou o interesse em manter o relacionamento com a empresa, foi constituída comissão, por meio de Ato da Reitoria 541/2018, para analisar a situação. Ao final dos trabalhos da Comissão, será apresentado um parecer acerca da melhor alternativa para a FUB. A decisão se baseará na melhor conveniência administrativa e em Parecer Jurídico da PF-FUB (peça 7, p. 172-3) .
39. Quanto à Constatação 6, que se refere, na sua alínea "a", ao pagamento da vantagem do art. 192, I, da Lei 8.112/1990, a FUB informou que a DGP procedeu ao levantamento de todos os servidores que percebiam a vantagem do art. 192, I, da Lei n. 8.112/90, totalizando 434 beneficiados, a fim de verificar a existência de inconsistências quanto ao percebimento em desacordo com a ON 11/2010, além dos indicados pela CGU, motivo pelo qual solicitavam prazo maior para solução (peça 7, p. 173-5) .
 40. Quanto à Constatação 7, e suas alíneas, a FUB alega que o Decreto 1.590, em seu art. 3º, menciona "em função de atendimento ao público ou trabalho no período noturno", mas não qualifica quem é o público, pois as instituições públicas são diferentes e consequentemente seu público usuário também é diverso. No entanto, com a publicação da Instrução Normativa nº 02, de 12/09/2018 do Ministério do Planejamento, que estabelece orientação, critérios e procedimentos gerais a serem observados pelos órgãos e entidades integrantes do Sistema de Pessoal Civil da Administração Federal - Sipec, quanto à jornada de trabalho de que trata o art. 19 da Lei 8.112/1990, regulamentado pelo Decreto no 1.590/1995 e pelo Decreto no 1.867/1996", a Universidade constituiu comissão por meio da Resolução do Conselho de Administração 37/2018, com o objetivo de avaliar a Resolução CAD 50/2013 à luz da nova Instrução Normativa n. 2/2018, suspendendo as análises e as concessões de flexibilização de jornada de trabalho previstas no artigo 3º do Decreto 1.590/1995 dos processos pendentes na Comissão de Flexibilização até nova deliberação do Conselho de Administração. No tocante à recomendação para apurar a extensão do desvirtuamento da jornada flexibilizada na FUB, a Universidade entende que, como as concessões se basearam na Resolução do CAD 050/2013, não se pode atribuir má-fé aos dirigentes e à comissão em seu processo deliberativo. A FUB preconiza que há diferentes possibilidades interpretativas sobre o alcance e as limitações estabelecidas no Decreto 1.590/1995 e instrumentos correlatos (peça 7, p. 177-83) .
41. Quanto à determinação de suspensão do pagamento da Retribuição por Titulação aos servidores que não apresentarem o título (Constatação 8) , a FUB diz que não é mais realizada qualquer concessão de Retribuição por Titulação, Incentivo à qualificação ou qualquer outro benefício advindo de comprovação de titulação que não seja concedido exclusivamente mediante apresentação do título necessário, não sendo aceitas documentações comprobatórias que não o diploma ou certificado em conformidade com a legislação vigente (peça 7, p. 183-4) .
42. Referente à estrutura da Audin (Constatação 9) , a Universidade reconhece que há necessidade da formalização e atualização dos regimentos internos. No entanto, faz-se necessária análise e, se for o caso, revisão da proposta formulada pela Auditoria Interna em conjunto com os Decanatos de Planejamento, Orçamento e Avaliação Institucional - DPO e o Decanato de Administração e Finanças - DAF. Após o procedimento de análise junto ao DPO e DAF, a proposta do novo Regimento deve ser encaminhada ao Consuni para aprovação, razões pelas quais pedem prazo superior ao concedido pela CGU.
VII. Manifestações da FUB posteriores ao Relatório de Auditoria de Gestão
43. Em 27/12/2018, a FUB encaminhou informações acerca dos apontamentos feitos pela CGU no Relatório de Auditoria de Gestão de 2017 - RAG/2017 (peças 15 e 16) por meio do Ofício 764/2018/FUB-UnB, dirigido ao Secretário de Controle Externo da Educação - Secex-Educ. Iniciam dizendo que encaminharam pedido de reconsideração à SFC/CGU em relação aos "Elementos de responsabilização por falhas ou irregularidades" e quanto às recomendações feitas no citado Relatório, que julgou as contas da Reitora irregulares com fundamentação no item 7 do Relatório (item 28 desta instrução) .  
43.1.	A atual gestão iniciou em 24/11/2016 e adotou diversas ações para solucionar pendências de vários anos e que já haviam sido apontadas pelos órgãos de controle. Dentre estas, algumas não se referem às ressalvas feitas para a gestão do exercício de 2017, motivo pelo qual não serão abordadas nesta instrução. No tocante às ressalvas feitas pela CGU no RAG/2017, especificamente quanto ao item que motivou a irregularidade nas contas da Reitora, ou seja, a flexibilização de jornada de trabalho, a FUB informa que o próprio Relatório de Auditoria registra que são 56,88% dos servidores beneficiados com a jornada de 30 horas semanais e não 98,7% como também apontado no relatório. Assim não houve generalização da autorização para o horário reduzido. Em 6/12/2018, foi aprovada a Resolução 43/2018, que passou a regulamentar o processo de implementação e avaliação da flexibilização da jornada de trabalho de seis horas diárias e 30 horas semanais dos servidores técnico-administrativos da FUB, revogando a Resolução 50/2013.  Foi encaminhada a Circular 13/2018 às unidades acadêmicas e administrativas solicitando aos responsáveis que procedam à revisão das jornadas flexibilizadas em suas unidades, e que aqueles casos que não se enquadrem na IN 2/2018 devem retornar imediatamente à jornada de 8 horas (peça 15, p. 2-3) . 
44. A Procuradoria Federal junto à FUB, inconformada com a manutenção da irregularidade nas contas da Reitora em razão da concessão de jornada flexibilizada aos servidores da FUB em hipóteses diversas das previstas pelo Decreto 1.590/1995, ratifica as informações prestadas pela FUB após o Relatório Preliminar, enfatizando o esforço da atual gestão para resolver pendências de décadas, bem como acrescenta que, referentemente às recomendações feitas pela CGU, as que ainda não foram implementadas, estão em andamento, sem entretanto trazer informações novas aos autos  (peça 19) .
45. Em 28/2/2019, a Procuradoria Federal junto à FUB, encaminha cópia do Despacho 29/2019/GPG/PFFUB/PGF/AGU, o qual se refere a uma solicitação formulada pela Magnifica Reitora da Universidade de Brasília/UnB, por meio da qual essa demandava "apoio jurídico da Advocacia-Geral da União para realizar sua defesa junto ao TCU, com vistas a reverter o entendimento do Relatório de Avaliação da UnB pela CGU (3062877) , que resultou em Certificado de Auditoria Anual de Contas designando como irregulares as contas da Reitora da UnB...". Considerando a edição da Portaria n° 911/2018, a qual dispõe sobre os procedimentos a serem adotados para a representação extrajudicial das autarquias e fundações públicas federais e de seus dirigentes e servidores, foi possível observar que os requisitos e pressupostos necessários para o atendimento da solicitação estavam presentes.  Assim, foi a solicitação enviada para apreciação do Sr. Daniel Gustavo Santos Roque, responsável pelo Núcleo de Assessoramento da Atuação junto ao TCU, nos termos da Ordem de Serviço 11, de 22/11/2018, anexa (peça 20) .
VII. Manifestações da CGU posteriores ao Relatório de Auditoria de Gestão
46.  O Ofício 59/2019/SFC/CGU, de 8/1/2019, encaminhado à Secretaria de Controle Externo da Educação, da Cultura e do Desporto, informa que a Reitora da FUB encaminhou os Ofícios 650 e 807/FUB/UnB, de outubro e dezembro, respectivamente, solicitando revisão do Relatório de Auditora e do Certificado de Auditoria sobre a gestão examinada e a CGU considerou que as informações constantes nos ofícios haviam sido consideradas durante a realização dos trabalhos de auditoria e ponderadas quando da elaboração do relatório e certificado. Como não foram apresentados novos argumentos capazes de promover alteração da opinião expressa nos referidos documentos, a CGU manteve seu posicionamento (peça 18) . 
CONCLUSÃO
47. Em relação às Constatações 1 (item 22) , 2 (item 23) , 3 (item 24) , 4 (item 25) , 5 (item 26) e 6 (item 27) , conforme informado pela FUB, estão todas em processo de regularização nos termos das recomendações efetuadas pela CGU, as quais se entende como apropriadas e suficientes, dispensando atuação desta Corte de Contas.
48. Quanto à Constatação 7, que trata da flexibilização da jornada de trabalho e foi a ressalva que a CGU considerou para propor a irregularidade das contas da Reitora, Sra. Márcia Abrahão Moura, deve-se ter em vista que tal fato não se trata de uma situação isolada dentre as instituições federais de ensino superior. Muitas outras universidades deram ao Decreto 1590/1995 uma interpretação mais ampla da expressão "atendimento ao público", entendendo como tal não apenas o público externo, mas também o público interno. No âmbito dessa Corte de Contas, a extensão indevida da flexibilização da jornada de trabalho aos servidores técnico-administrativos das Universidades não teve como interpretação majoritária o julgamento pela irregularidade nas contas, mas contas regulares com ressalvas, a exemplo dos Acórdão 718/2012-TCU-Primeira Câmara, 6.476/2017-2ª Câmara, 3.252/2018-2ª Câmara e 500/2019 - 2ª Câmara, todos da relatoria da Min. Ana Arraes, motivo pelo qual se diverge do mérito do Certificado de Auditoria e será proposto que as contas da Reitora sejam julgadas regulares com ressalvas.
49. Quanto à Constatação 8, o quantitativo de servidores que não apresentaram a documentação necessária é irrisório diante do universo de docentes da FUB, tanto que, de 85 processos, em 10 não constavam os diplomas, situação sanada por 8 servidores com sua apresentação, remanescendo apenas 2 servidores pendentes, sendo que um deles havia sido redistribuído. Além disso, a FUB informou que a partir da edição das Notas Técnicas 2556/2018-MP e 4/2018 - DAJ/COLEP/CGGP/SAA/MEC e Ofício Circular 5/2017/DAJ/COLE/CGGP/SAA/MEC, apenas concede o benefício mediante apresentação do diploma, ou certificado, em conformidade com a legislação. Ou seja, tal constatação sequer deve ser considerada como ressalva.
50. A Constatação 9, pela relevância do papel desempenhado pela Auditoria Interna no funcionamento das universidades, embora a CGU tenha constatado melhorias na sua estrutura física e na sua força de trabalho, deverá ter sua normatização acompanhada nos próximos relatórios integrados, prestações de contas e ou por atualizações no sítio da Universidade. 
51. A Constatação 10 foi sanada com a apresentação da peça 14.
52. Por fim, considerando a análise realizada, propõe-se julgar regulares as contas dos responsáveis abaixo listados, dando-lhes quitação plena, nos termos dos artigos 16, inciso I, e 17 da Lei 8.443/1992, c/c o artigo 207 do Regimento Interno do TCU, observando-se que, dentre eles, há agentes cuja gestão não foi analisada por não estar englobada no escopo da auditoria de contas, conforme definido na peça 21 desses autos. 
Enrique Huelva Unterbaumen - CPF XXX.334.771-XX, 
Helena Eri Shimizu - CPF XXX.046.768-XX, 
Maria Emília Machado Telles Walter - CPF XXX.919.131-XX, 
Cláudia da Conceição Garcia - CPF XXX.799.901-XX, 
Cláudia Rosana de Araújo Costa - CPF XXX.257.333-XX - 
Maria Lucília dos Santos - CPF XXX.674.203-XX, 
Olgamir Amância Ferreira	 - 	CPF XXX.925.931-XX. 
53. Considerando a análise realizada, propõe-se julgar regulares com ressalva as contas dos responsáveis abaixo listados, dando-lhes quitação, nos termos dos artigos 16, inciso II, e 18 da Lei 8.443/1992, c/c o artigo 208 do Regimento Interno do TCU, em face das impropriedades verificadas em suas gestões:
a) Márcia Abrahão Moura - CPF XXX.590.531-XX, em razão da Constatação 7 (item 28) : Generalização da Flexibilização da jornada de trabalho pela gestão atual, entendida, não como uma exceção à regra da jornada de 40 horas semanais, mas aplicada aos setores independentemente da conformidade com o requisito de que o serviço exija atividade contínua em turnos de 12 ou mais horas ininterruptas, estabelecido pelo Decreto 1.590/1995.
b) Silvano da Silva Pereira - CPF XXX.615.411-XX, em razão da Constatação 5 (item 26) : Falhas de controle nos processos e contratos de outorga de espaços físicos relacionadas, em especial: à ausência de procedimento licitatório; à ausência de contratos vigentes; aos valores das contrapartidas abaixo de valor de mercado; e à utilização inadequada de convênio para cessões de espaços físicos.
c) André Luiz Teixeira Reis - CPF XXX.527.871-XX e Carlos Vieira Mota - CPF XXX.858.781-XX, em razão da Constatação 6, alínea "a" (item 27) : Inconsistências na folha de pagamento com prejuízo potencial ao Erário de R$ 4 milhões por ano.
d) Membros do Conselho Diretor: Janete Ana Ribeiro Vaz - CPF XXX.702.601-XX, Volnei Garrafa - CPF XXX.879.058-XX, Marco Antônio Raupp - CPF XXX.608.801-XX, José Paulo Sepúlveda Pertence - CPF XXX.135.561-XX, Reinhardt Adolfo Fuck - CPF XXX.539.401-XX, Ubiratan Diniz de Aguiar - CPF XXX.459.853-XX, José Mário Miranda Abdo - CPF XXX.276.691-XX, em razão da Constatação 4, alíneas "a" e "b" (item 25, alíneas "a" e "b") : Ausência de pagamento, pelo CEBRASPE, pelo uso de bens móveis e imóveis da FUB e pagamento parcial em relação aos bens intangíveis
54. Cabe registrar que os fatores motivadores das ressalvas dos responsáveis acima descritas estão expressas em matriz específica (peça 10) , conforme orientação contida no § 5º do art. 8º da Resolução - TCU 234/2010, alterada pela Resolução - TCU 244/2010. Ressalte-se, no entanto, em relação à Reitora Márcia Abrahão Moura, que na matriz teve suas contas consideradas irregulares, mas a partir das considerações feitas nesta instrução, baseadas em jurisprudência desta Corte de Contas, foi a proposta de julgamento alterada para regulares com ressalva.
PROPOSTA DE ENCAMINHAMENTO
55. Diante do exposto, submetem-se os autos à consideração superior, propondo:
a) com fundamento nos arts. 1º, inciso I, 16, inciso I, 17 e 23, inciso I, da Lei 8.443/1992 c/c os arts. 1º, inciso I, 207 e 214, inciso I, do Regimento Interno, que sejam julgadas regulares as contas dos responsáveis listados abaixo, dando-lhes quitação plena:
Enrique Huelva Unterbaumen - CPF XXX.334.771-XX 
Helena Eri Shimizu - CPF XXX.046.768-XX
Maria Emília Machado Telles Walter - CPF XXX.919.131-XX
Cláudia da Conceição Garcia - CPF XXX.799.901-XX
Cláudia Rosana de Araújo Costa - CPF XXX.257.333-XX
Maria Lucília dos Santos - CPF XXX.674.203-XX
Olgamir Amância Ferreira	 -  CPF XXX.925.931-XX
b) com fundamento nos arts. 1º, inciso I, 16, inciso II, 18 e 23, inciso II, da Lei 8.443/1992, c/c os arts. 1º, inciso I, 208 e 214, inciso II, do Regimento Interno, que sejam julgadas regulares com ressalva em face das falhas adiante apontadas as contas dos responsáveis a seguir, dando-lhes quitação: 
a) Márcia Abrahão Moura - CPF XXX.590.531-XX, em razão da Constatação 7 (item 28) : Generalização da Flexibilização da jornada de trabalho pela gestão atual, entendida, não como uma exceção à regra da jornada de 40 horas semanais, mas aplicada aos setores independentemente da conformidade com o requisito de que o serviço exija atividade contínua em turnos de 12 ou mais horas ininterruptas, estabelecido pelo Decreto 1.590/1995.
b) Silvano da Silva Pereira - CPF XXX.615.411-XX, em razão da Constatação 5 (item 26) : Falhas de controle nos processos e contratos de outorga de espaços físicos relacionadas, em especial: à ausência de procedimento licitatório; à ausência de contratos vigentes; aos valores das contrapartidas abaixo de valor de mercado; e à utilização inadequada de convênio para cessões de espaços físicos.
c) André Luiz Teixeira Reis - CPF XXX.527.871-XX e Carlos Vieira Mota - CPF XXX.858.781-XX, em razão da Constatação 6, alínea "a" (item 27, alínea "a") : Inconsistências na folha de pagamento com prejuízo potencial ao Erário de R$ 4 milhões por ano.
d) Membros do Conselho Diretor: Janete Ana Ribeiro Vaz - CPF XXX.702.601-XX, Volnei Garrafa - CPF XXX.879.058-XX, Marco Antônio Raupp - CPF XXX.608.801-XX, José Paulo Sepúlveda Pertence - CPF XXX.135.561-XX, Reinhardt Adolfo Fuck - CPF XXX.539.401-XX, Ubiratan Diniz de Aguiar - CPF XXX.459.853-XX, José Mário Miranda Abdo - CPF XXX.276.691-XX, em razão da Constatação 4, alíneas "a" e "b" (item 25, alíneas "a" e "b") : Ausência de pagamento, pelo CEBRASPE, pelo uso de bens móveis e imóveis da FUB e pagamento parcial em relação aos bens intangíveis
c) encaminhar cópia do acórdão que vier a ser proferido à Fundação Universidade de Brasília - FUB, destacando que o relatório e o voto que o fundamentarem poderão ser acessados por meio do endereço eletrônico www.tcu.gov.br/acordaos e que, caso exista interesse, o Tribunal poderá encaminhar-lhes cópia desses documentos sem quaisquer custos.
O MPTCU, representado pelo Procurador Rodrigo Medeiros de Lima, anuiu ao encaminhamento (peça 28) :
Cuidam os autos de processo de contas anuais da Fundação Universidade de Brasília (FUB) , referente ao exercício de 2017.
2. A SecexEducação promoveu a instrução dos autos, sugerindo, no mérito, o julgamento regular das contas dos gestores indicados no item "a" do parágrafo 55 da proposta de encaminhamento (peça 22, p. 24) ; e o julgamento regular com ressalva das contas dos responsáveis mencionados no item "b" do parágrafo 55 da proposta de encaminhamento (peça 22, p. 24) , divergindo da proposta contida no certificado de auditoria da CGU, a qual sugeriu o julgamento pela irregularidade das contas da Reitora (peça 8) .
3. Diante dos elementos presentes nos autos, este representante do Ministério Público de Contas da União se manifesta, desde já, favoravelmente à proposta uniforme da Secex Educação, consubstanciada nas peças 22-23.
4. A CGU propôs a irregularidade das contas da Reitora, Sra. Márcia Abrahão Moura, em virtude da constatação de suposta flexibilização generalizada de jornada de trabalho no exercício em análise, em desacordo com o Decreto 1.590/1995. Conforme dados e análises da CGU, a concessão do benefício em 2017 e 2018 teria alcançado 1.809 servidores de um total de 1.832 sem cargo ou função (98,7%) (peça 22, item 28) . 
5. Ao ponderar sobre a questão, a Secex Educação (peça 22, item 48) considerou, em síntese, não haver justificativa razoável para que as contas da reitora recebessem julgamento pela irregularidade. Aquela Unidade Técnica embasa sua conclusão no fato de se tratar de situação presente em diversas instituições federais de ensino superior, decorrente de interpretação ampliada da expressão "atendimento ao público" contida no Decreto 1.590/1995; e na jurisprudência do TCU, de modo que não considera o fato suficiente para macular as contas dos responsáveis (Acórdão 718/2012-TCU-Primeira Câmara, 6.476/2017-2ª Câmara, 3.252/2018-2ª Câmara e 500/2019 - 2ª Câmara, todos da relatoria da Min. Ana Arraes) .
6. Com efeito, reveste-se de excessivo rigor o julgamento pela irregularidade das contas da Reitora, consoante concluiu a unidade preceptora. Além dos argumentos apresentados pela SecexEducação, ponderamos outros fatos que ratificam a proposta da unidade técnica.
7. Inicialmente, importa ressaltar que a responsável tomou posse como reitora da UnB em 26/11/2016. Segundo a própria CGU, devido à mudança de gestão na FUB, o Ofício Circular nº 1048/2016/SFCCGU, de 18/10/2016, foi reencaminhado para a nova reitora, por meio do Ofício nº 17714/2017/CGESUP/DS/SFC-CGU, de 10/10/2017, ressaltando a importância de evitar a reincidência dos achados discriminados no Relatório de Auditoria nº 201305679. (peça 22, item 28 b) . Os demais alertas enviados à FUB foram emitidos em exercícios anteriores ao da gestão da responsável.
8. Assim, diante da complexidade e da natureza do problema detectado, razoável se considerar o intervalo de tempo necessário para que a nova Reitora conhecesse a situação apresentada pela CGU e adotasse as medidas jurídicas, operacionais e orçamentárias cabíveis para solucioná-las. 
9. E, de acordo com os elementos trazidos aos autos pela FUB, de fato, verificamos a adoção de diversas providências por parte da nova Reitora, já analisadas pela Secex Educação (peça 22, p. 20, parágrafo 40) , em relação à flexibilização da jornada de trabalho. Providências reforçadas por meio de novos esclarecimentos (peças 24-26) coligidos aos autos após a tramitação do processo para este representante do Ministério Público de Contas da União. 
10. Destacamos, ainda, alguns novos dados, trazidos pela FUB após o processo ter ingressado no Ministério Público de Contas da União (peças 24-26) , que convergem para o entendimento contido nos parágrafos 6 a 9 deste parecer.
11. A Procuradoria Federal junto à FUB informa que, em reexame dos processos de concessão de jornada de trabalho flexibilizada na instituição, se observou que, no exercício de 2017, na realidade, 27,2% dos servidores estariam submetidos à jornada especial, percentual muito inferior, portanto, aos 98,7% apontados pela CGU, com base no que aquele órgão de controle interno da Administração Pública federal sustentou haver indevida generalização da jornada de trabalho flexibilizada. As justificativas detalhadas para o novo percentual apresentado, que incluem tabelas e comparativos, estão explicitadas nas peças 24-26.
12. Outro aspecto relevante consiste na informação de que a Reitoria da FUB, após o recebimento, para comentários, do Relatório de Avaliação Preliminar da CGU referente às contas do exercício de 2017, datado de 31/08/2018, com a indicação dos achados de auditoria (peça 24, p. 3, item 16) , teria determinado a todos os dirigentes da UnB a adequação imediata das jornadas de trabalho à nova Resolução aprovada pelo Conselho de Administração, que disciplinava a flexibilização conforme os preceitos contidos na IN 02/2018, do então Ministério do Planejamento, Desenvolvimento e Gestão - MPDG (peça 25, p. 31e 32) .
13. Há também a informação de que a FUB teria adotado controle eletrônico de frequência de todos seus servidores (peça 24, p.5, item 29) , fato que contribuirá certamente para futuras verificações a respeito do tema ora analisado.
14. Complementando a jurisprudência sobre o assunto, a Procuradoria Federal menciona novos julgados do TCU para situações análogas ao do caso ora em análise, onde a responsabilidade dos dirigentes máximos foi afastada, e as suas contas julgadas regulares com ressalva. Em especial, o Acórdão 4806/2019-TCU-Segunda Câmara (Ministra Ana Arraes, TC Processo 029.259/2017-7) , de 09/07/19, que divergiu do Certificado de Auditoria da CGU, que opinara pela irregularidade das contas do reitor da Universidade Federal do Espírito Santo - UFES em função da flexibilização de jornada de trabalho dos técnicos, e julgou as referidas contas regulares com ressalvas (peça 24, p. 9-13) .
15. Por todo o exposto, este representante do Ministério Público de Contas da União considera que, além das contestações factíveis da FUB quanto ao número de servidores com jornada flexibilizada apresentado pela CGU, mais relevante para o deslinde da questão é o fato de que o TCU tem considerado, de modo recorrente, falhas dessa natureza como ensejadoras de julgamento pela regularidade com ressalvas das contas dos gestores, e não pela irregularidade. Não se vislumbram nos autos elementos fáticos ou jurídicos que justifiquem a aplicação de entendimento diverso dos anteriormente expressados por essa Corte de Contas, razão por que acompanhamos a proposta de encaminhamento lavrada pela unidade instrutora (peças 22-23) .
16. Por fim, informamos que foi juntado ao processo documento contido na peça 27, o qual, no entanto, não traz elementos objetivos capazes de influir no julgamento das presentes contas.

não há.

Procurador Rodrigo Medeiros de Lima.

PRESTAÇÃO DE CONTAS. REGULARIDADE COM QUITAÇÃO PLENA DE ALGUNS RESPONSÁVEIS. REGULARIDADE COM RESSALVAS COM QUITAÇÃO PARA OS DEMAIS.

PRESTAÇÃO DE CONTAS (PC)

Secretaria de Controle Externo da Educação (SecexEduc).

Trata-se de processo de prestação de contas da Fundação Universidade de Brasília (FUB) , referente ao exercício de 2017, o qual, consoante entendimentos firmados em 2/2/2018, entre a SecexEducação e a Coordenação-Geral da Área de Educação Superior do Ministério da Transparência e Controladoria-Geral da União (CGU) , examinou, dentre outros, os seguintes aspectos (peça 21) : 
conformidade das peças que compõe o processo;
avaliação da gestão de pessoas, em especial sobre a observância da legislação sobre remuneração;
conformidade da concessão do adicional de retribuição por titulação;
conformidade da regulação e concessão da flexibilização da jornada de trabalho para 30 horas semanais;
avaliação da estrutura, condições de funcionamento e desempenho da Auditoria Interna, em especial quanto ao posicionamento organizacional, articulação com instâncias superiores, formalização estatutária, recursos de trabalho e aprovação e eficácia do PAINT;
avaliação da gestão de uso dos espaços físicos no âmbito das Universidades.
O Relatório de Auditoria da CGU apontou várias impropriedades que resultaram em recomendações à FUB (peça 7) . Em consequência, o Certificado de Auditoria 201800639 propugnou pela irregularidade das contas da reitora; regularidade com ressalvas das do Secretário de Empreendimentos Imobiliários e Gestão Patrimonial, dos Decanos de Gestão de Pessoas e dos Membros titulares e suplentes do Conselho Diretor; e regularidade dos demais integrantes do rol de responsáveis que não tiveram atribuição incluída no escopo do relatório de auditoria (peça 8) . 
O Ministro de Estado da Educação manifestou ciência das conclusões do Controle Interno (peça 11) .
A SecexEducação analisou cada um dos pontos avaliados no Relatório de Gestão e as manifestações posteriores feitas pela FUB e pela CGU. O quadro seguinte sintetiza os achados, as providências adotadas pela unidade prestadora de contas e a avaliação da unidade técnica do TCU:
	Achado
	Descrição
	Recomendação da CGU
	Providências informadas pela FUB
	Análise da SecexEducação

	1
	Alteração de destinação de obras recentes, realizadas em decorrência do REUNI, por insuficiência de unidades administrativas no campus Darcy Ribeiro.
	Elabore plano de ação para definição de etapas, responsáveis e cronograma para reavaliar o Plano de Obras da FUB.
	 (i) Realização de estudos prévios de necessidades das unidades acadêmicas, administrativas ou comunitárias e submissão das estimativas de custos aos colegiados específicos e aos conselhos superiores para fins de definição orçamentárias; (ii) aprovação de Plano de Obras no Conselho de Administração (CAD) em 6/4/2017.
	Em processo de regularização, nos termos das recomendações feitas pela CGU.

	2
	Obras em andamento na FUB com repactuação frequente de prazos e valores, em prejuízo da disponibilidade das instalações ao público no prazo previsto.
	Elabore plano de ação para definição de etapas, responsáveis e cronograma para reavaliar o Plano de Obras da FUB.
	 (i) Atualização do status das obras questionadas pela CGU, com a identificação de obras já concluídas, em andamento ou em desenvolvimento de estudos prévios. 
	Em processo de regularização, nos termos das recomendações feitas pela CGU.

	3
	Aluguéis de maior monta são contratados conforme valores de referência e são periodicamente repactuados, entretanto houve períodos nos quais foram feitas repactuações não aderentes às cláusulas contratuais.
	Elabore plano de ação para definição de etapas, responsáveis e cronograma para reavaliar o Plano de Obras da FUB.
	 
	Em processo de regularização, nos termos das recomendações feitas pela CGU.

	4
	Ausência de pagamento pelo uso de bens móveis e imóveis da FUB pelo Cebraspe e pagamento parcial em relação aos bens intangíveis; indícios de uso por terceiros do galpão alugado para o CESPE, sem as devidas contrapartidas; e previsão de construção de imóveis a serem utilizados pelo CEBRASPE no plano de obras da FUB.
	Elabore plano de ação para definição de etapas, responsáveis e cronograma para reavaliar o Plano de Obras da FUB.
	 (i) Previsão de revisão do Plano de Obras aprovado em 2017 por força da restrição orçamentária imposta pelo Governo Federal; (ii) a Coordenação de Contratos Administrativos foi encarregada de fazer levantamento dos contratos vigentes, apurar os índices de reajuste aplicáveis e adotar as providências cabíveis; (ii) auditoria foi realizada na situação do Cebraspe, que já está pagando pelo uso dos bens intangíveis; (iii) valores devidos a título de cessão onerosa dos bens móveis no período de fevereiro de 2014 a dezembro de 2017 foram submetidos ao Cebraspe; (iv) documentos do Cespe, anteriores ao contrato de gestão firmado com o Cebraspe, estão sendo retirados pelas contratantes, enquanto os que não puderem ser descartados serão redirecionados à instalações da FUB.
	Em processo de regularização, nos termos das recomendações feitas pela CGU.

	5
	Falhas de controle nos processos e contratos de outorga de espaços físicos relacionadas, em especial: à ausência de procedimento licitatório; à ausência de contratos vigentes; aos valores das contrapartidas abaixo de valor de mercado; e à utilização inadequada de convênio para cessões de espaços físicos.
	 (i)  realize procedimento licitatório para a cessão do espaço físico destinado ao Posto; (ii) instaure TCE; e (iii) abra sindicância administrativa para apurar as responsabilidades pelas irregularidades apontadas no Parecer AGU 34/2016/PFFUB.
	 (i) Conferência e atualização da relação dos permissionários está em andamento, para revisão, correção de valores ou eventuais reajustes; (ii) levantamento sobre a demanda da comunidade acadêmica por comércios e serviços será realizada em parceria pela Secretaria de Infraestrutura e a Prefeitura do Campus; (iii) em relação à Petrobrás (posto) , a Procuradoria opinou por ser feita rescisão unilateral, ser instauradas tomada de contas especial e sindicância administrativa para apuração de responsabilidades (peça 7, p. 162-72) ; (iv) comissão foi instalada por meio do Ato da Reitoria 541/2018 para avaliar renovação do convênio celebrado com a Autotrac, como requerido pela Faculdade de Tecnologia.
	Em processo de regularização, nos termos das recomendações feitas pela CGU.

	6
	Inconsistências na folha de pagamento com prejuízo potencial ao Erário de R$ 4 milhões por ano.
	Suspenda o pagamento aos 199 servidores constantes do Sistema de Trilhas de Pessoal, e outros em situação análoga que vierem a ser identificados, que recebem a vantagem do art. 192, I, da Lei 8.112/1990 em valor superior ao devido, o que contraria a Orientação Normativa 11/2010 do MPOG, providenciando o ressarcimento ao Erário.
	 (i) Identificação de 434 servidores que recebem a vantagem do art. 192, I, da Lei 8.112/1990, e requereu mais prazo para cumprimento da recomendação em vista da quantidade de beneficiários.
	Em processo de regularização, nos termos das recomendações feitas pela CGU.

	7
	Generalização da Flexibilização da jornada de trabalho pela gestão atual, entendida, não como uma exceção à regra da jornada de 40 horas semanais, mas aplicada aos setores independentemente da conformidade com o requisito de que o serviço exija atividade contínua em turnos de 12 ou mais horas ininterruptas, estabelecido pelo Decreto 1.590/1995
	 (i) suspenda a flexibilização da jornada de trabalho, até total reavaliação dos pedidos, a fim de verificar o atendimento dos requisitos do art. 3º do Decreto 1590/1995, exceto nos casos em que possa ocorrer prejuízo às atividades finalísticas da FUB, (ii) implante controle eletrônico para assegurar o cumprimento da jornada flexibilizada pelos servidores, nos termos do art. 7º da Instrução Normativa 2/2018, do Ministério do Planejamento, Desenvolvimento e Gestão (MPDG) .
	 (i) Comissão foi instalada por meio da Resolução CAD 37/2018, com o objetivo de avaliar a Resolução CAD 50/2013 à luz da nova IN MPDG 2/2018, do; (ii) a Circular 13/2018 foi encaminhada às unidades acadêmicas e administrativas para análise de todas as concessões feitas e retorno à jornada regular nos casos em que os parâmetros da IN MPDG 2/2018 não estiverem sido observados. 
	A ocorrência não constitui fato isolado, mas foi identificada em todas as instituições de ensino superior, nesse sentido, o achado não resultou em irregularidade de contas, mas em ressalvas, como se observa em julgados do TCU (Acórdão 718/2012-TCU-Primeira Câmara, 6.476/2017-2ª Câmara, 3.252/2018-2ª Câmara e 500/2019-2ª Câmara) .

	8
	Ausência de documentação que sustente a Retribuição por Titulação em 11,8% dos processos avaliados.
	 
	Retribuição por Titulação, Incentivo à qualificação ou qualquer outro benefício advindo de comprovação de titulação passaram a ser concedidos, exclusivamente, mediante apresentação do título necessário, não sendo aceitas documentações comprobatórias que não o diploma ou certificado em conformidade com a legislação vigente.
	O quantitativo de servidores que não apresentaram a documentação necessária, ou não regularizaram a situação, é irrisório frente ao universo de docentes da FUB (2%) , além de ter sido demonstrado que os procedimentos para concessão do benefício passaram a exigir a apresentação do diploma ou certificado correspondente.

	9
	Aprimoramento da estrutura física e crescimento do quadro de servidores da Auditoria Interna; e estagnação de seu posicionamento no organograma da Entidade e das garantias à sua atuação independente
	 
	 (i) Proposta de alteração regimental formulada pela Auditoria Interna, conjuntamente com os Decanatos de Planejamento, Orçamento, Avaliação Institucional e Administração e Finanças, será submetida ao Conselho Universitário.
	A CGU identificou melhora no desempenho da Auditoria Interna, em específico quanto à estrutura física e à força de trabalho, devendo a normatização ser monitorada nas futuras fiscalizações.

	10
	Inconformidade do rol de responsáveis e conformidade das demais peças de contas de responsabilidade da FUB

	Foi sanada com a apresentação dos documentos constates da peça 14.

Em vista do apurado, a SecexEducação propõe julgar regulares, com as ressalvas correspondentes, as contas dos seguintes responsáveis, dando-lhes quitação:
	Responsável
	Cargo
	Ressalva

	Márcia Abrahão Moura
	Reitora
	Achado 7
	Generalização da Flexibilização da jornada de trabalho pela gestão atual, entendida, não como uma exceção à regra da jornada de 40 horas semanais, mas aplicada aos setores independentemente da conformidade com o requisito de que o serviço exija atividade contínua em turnos de 12 ou mais horas ininterruptas, estabelecido pelo Decreto 1.590/1995

	Silvano da Silva Pereira 
	Secretário de Empreendimentos Imobiliários e Gestão Patrimonial
	Achado 5
	Falhas de controle nos processos e contratos de outorga de espaços físicos relacionadas, em especial: à ausência de procedimento licitatório; à ausência de contratos vigentes; aos valores das contrapartidas abaixo de valor de mercado; e à utilização inadequada de convênio para cessões de espaços físicos

	André Luiz Teixeira Reis 
	Decano de Gestão de Pessoas no período de 1/1 a 28/4/2017
	Achado 6
	Inconsistências na folha de pagamento com prejuízo potencial ao Erário de R$ 4 milhões por ano.

	Carlos Vieira Mota 
	Decano de Gestão de Pessoas no período de 29/4 a 31/12/2017
		
	Janete Ana Ribeiro Vaz 
	Membro do Conselho Diretor
	Achado 4
	Ausência de pagamento, pelo Cebraspe pelo uso de bens móveis e imóveis da FUB e pagamento parcial em relação aos bens intangíveis

	Volnei Garrafa
	Membro do Conselho Diretor
		
	Marco Antônio Raupp 
	Membro do Conselho Diretor
		
	José Paulo Sepúlveda Pertence
	Membro do Conselho Diretor
		
	Reinhardt Adolfo Fuck
	Membro do Conselho Diretor
		
	Ubiratan Diniz de Aguiar
	Membro do Conselho Diretor - suplente
		
	José Mário Miranda Abdo
	Membro do Conselho Diretor - suplente
		
Quanto aos demais responsáveis arrolados, propõe tenham as contas julgadas regulares, com quitação plena, a saber: Enrique Huelva Unterbaumen, Helena Eri Shimizu, Maria Emília Machado Telles Walter, Cláudia da Conceição Garcia, Cláudia Rosana de Araújo Costa, Maria Lucília dos Santos, Olgamir Amância Ferreira. 
Ao tempo em que ratificou o encaminhamento proposto da unidade técnica, o Parquet destacou as providências adotadas pela reitora Márcia Abrahão Moura, após assumir o cargo em 26/11/2016, para compatibilizar as jornadas de trabalho flexibilizadas aos requisitos do Decreto 1.590/1996 e à IN MPDG 2/2018:
determinou, por meio da Resolução CAD 13, de 9/2/2017, o reexame dos processos de flexibilização da jornada de trabalho, quando se registrou que 27,2% dos servidores da FUB estavam submetidos à jornada especial, percentual significativamente inferior ao indicado pela CGU (98,7%) ;
submeteu ao Conselho Administrativo da UnB, em 20/9/2018, proposta de revisão da Resolução CAD 50/2013 à luz da então recém-publicada IN MPDG 2/2018, o que resultou na Resolução CAD 43, de 6/12/2018, período em que ficaram suspensas novas concessões de flexibilização de jornada de trabalho;
implantou controle eletrônico de frequência por meio da Resolução CAD 19, de 1º/6/2019.
Acolho os pareceres emitidos nos autos, como razões de decidir, sem prejuízo das demais considerações que faço.
O achado que fundamenta a proposta de irregularidade das contas de Márcia Abrahão Moura remonta a 2011. Todavia, está demonstrado nos autos que a responsável adotou providências para reexaminar e regularizar as concessões feitas em desconformidade com as normas legais aplicáveis.
Em que pese o Ministério da Educação ter identificado desvirtuamentos no cumprimento do previsto no art. 3º do Decreto 1.590/1995 pelas universidades federais em 2013, como registrado no Ofício-Circular SESu/GAV/MEC 15/2013, somente em 2018 o MPDG estabeleceu critérios e procedimentos gerais a serem observados pelos órgãos e entidades da Administração Pública.
No tocante à ausência de adequada responsabilização dos agentes públicos que deram causa a pagamentos irregulares ao Embaixador do Brasil na República Tcheca, Marcio Florêncio Nunes Cambraia, matrícula Siape 0402840, sem a devida contraprestação de serviços de 1985 a 19/6/2015, objeto de determinação feita por meio do Acórdão 2729/2017-TCU-Plenário, a apuração está em fase de monitoramento e poderá ter reflexo na análise das contas subsequentes da entidade. Trata-se, efetivamente, de gravíssimo ilícito administrativo, sem a resposta adequada da instituição, que demonstrou lamentável leniência, incapacidade de gestão administrativa, descaso com recursos públicos e parceria com atos ilícitos, fato que, ao longo dos anos, gerou considerável dano ao Erário e permitiu o locupletamento de recursos públicos, por autoridade graduada, no caso, o embaixador do Brasil em serviço no exterior, que percebeu, por longos anos, vencimentos da FUB, sem lecionar, sem absolutamente nenhuma justificativa para tal, além da conivência dos gestores da FUB.
Ante o exposto, VOTO no sentido de que o Tribunal adote a deliberação que ora submeto à apreciação deste Colegiado.
TCU, Sala das Sessões Ministro Luciano Brandão Alves de Souza, em 7 de abril de 2020.
WALTON ALENCAR RODRIGUES 
Relator